ACORDAO-COMPLETO-2405623

ACÓRDÃO 1918/2020 ATA 27/2020 - PLENÁRIO

VISTOS, relatados e discutidos estes autos de relatório de auditoria relativo às obras de construção da BR-235/BA, no trecho de Pinhões a Juazeiro, compreendendo os quilômetros 282 a 357,4, objeto do Contrato 05.00202/2014, celebrado entre o Dnit e o Consórcio Paviservice/SVC (Relatório de Fiscalização 404/2016) ,
ACORDAM os ministros do Tribunal de Contas da União, reunidos em sessão de Plenário, ante as razões expostas pelo Relator, em:
9.1 manter a medida cautelar de retenção de valores proferida mediante despacho do Relator (peça 136) e referendada pelo Acórdão 52/2018-TCU-Plenário, de minha relatoria, até exame de mérito das irregularidades a serem debatidas em processo de tomada de contas especial a ser instaurado nos termos do subitem seguinte, com vistas a evitar a concretização do dano discutido em sede de tomada de contas especial;
9.2. determinar, com fundamento no art. 47 da Lei 8.443/1992, a conversão dos presentes autos em tomada de contas especial, na forma prevista no art. 41 da Resolução TCU 259/2014;
9.3. autorizar a citação, no bojo do processo de tomada de contas especial instaurado, das empresas Paviservice Serviços de Pavimentação Ltda. e SVC Construções Ltda., integrantes do Consórcio SVC/Paviservice, e Direção Consultoria e Engenharia Ltda., bem como do Sr. Necivaldo Ferreira Silva (CPF XXX.712.295-XX) (fiscal do contrato) para que, no prazo de quinze dias, apresentem alegações de defesa quanto às irregularidades detalhadas a seguir, segundo as condutas e dispositivos violados indicados na matriz de responsabilização de peça 24, e conforme proposição constante da instrução reproduzida no relatório precedente, e/ou recolham aos cofres do Tesouro Nacional as quantias abaixo indicadas, atualizadas monetariamente a partir da respectiva data até o efetivo recolhimento, abatendo-se, na oportunidade, a quantia eventualmente ressarcida ou abdicada face os valores retidos cautelarmente, na forma da legislação em vigor:

9.3.1. Irregularidades e débitos: 
	IRREGULARIDADE
	VALOR ORIGINAL (R$) 
	DATA DA OCORRÊNCIA

	Superfaturamento pela medição de serviços não executados (referente a medição de quantitativos de remoção de solo mole não executados) 
	206.943,83
	31/8/2018

	Superfaturamento por medição e pagamento de serviços desnecessários (referente a medição de serviços de rebaixo e substituição de subleito desnecessários e de serviços de terraplenagem segundo uma distribuição de massas incompatível com a realidade da obra) 
	8.429.822,91
	31/8/2018

	Superfaturamento decorrente de falhas na Revisão de Projeto em Fase de Obra (referente ao pagamento pelo transporte de filler e pela aquisição de areia considerando premissas incompatíveis com a realidade da obra) 
	2.096.428,96
	31/8/2018

	Total
	10.733.734,74
	31/8/2018

9.4. informar aos responsáveis, por ocasião dos ofícios citatórios, que:
9.4.1. caso venham a ser condenados pelo Tribunal, o débito ora apurado será acrescido de juros de mora, nos termos do § 1º do art. 202 do Regimento Interno do TCU;
9.4.2. na oportunidade da resposta à citação, será examinada a ocorrência de boa-fé na conduta do responsável e a inexistência de outra irregularidade nas contas, de maneira que, comprovados esses requisitos e subsistindo o débito, o Tribunal proferirá, mediante acórdão, deliberação de rejeição das alegações de defesa e dará ciência ao responsável para que, em novo e improrrogável prazo de quinze dias, recolha a importância devida e, nessa hipótese, a liquidação tempestiva do débito atualizado monetariamente saneará o processo e o Tribunal julgará as contas regulares com ressalva e dará quitação ao responsável, nos termos do art. 202, §§ 2º, 3º e 4º, do RI/TCU; e
9.4.3. não reconhecida a boa-fé do responsável ou havendo outras irregularidades, o Tribunal proferirá, desde logo, o julgamento definitivo de mérito pela irregularidade das contas, com condenação em débito, podendo ser aplicada a multa prevista no art. 57 da Lei 8.443/1992;
9.5. determinar ao Departamento Nacional de Infraestrutura de Transportes, com fundamento no art. 250, inciso II, do Regimento Interno do TCU, que:
9.5.1. instaure, no prazo de 180 (cento e oitenta) dias, procedimento administrativo para apuração de responsabilidade da empresa projetista JDS - Engenharia e Consultoria Ltda. e dos servidores da autarquia envolvidos na análise e na aprovação do projeto das obras de construção da BR-235/BA - km 282,0 ao km 357,4, assegurando-lhes a ampla defesa e o contraditório, encaminhando o seu resultado a este Tribunal;
9.5.2. apresente, no prazo de 120 (cento e vinte dias) , parecer conclusivo acerca da existência de falha nos estudos hidrológicos que embasaram o projeto das obras de arte especiais localizadas nas proximidades do riacho Poção (entre as estacas 1800 e 1900) , e, caso confirmada a falha, encaminhe plano de providências a serem adotadas;
9.6. recomendar ao Departamento Nacional de Infraestrutura de Transportes, com fundamento no art. 250, inciso III, do Regimento Interno/TCU, que elabore normatização acerca de metodologias de tratamento de ocorrências de solo saturado a ser aplicada nas obras rodoviárias a cargo da autarquia, abordando, inclusive, a execução de camadas drenantes;
9.7. enviar cópia deste acórdão ao Departamento Nacional de Infraestrutura de Transportes (DNIT) , à Superintendência Regional do DNIT no Estado da Bahia, ao Sr. Necivaldo Ferreira Silva, às empresas integrantes do Consórcio Paviservice/SVC e à empresa Direção Consultoria e Engenharia Ltda.;
9.8. apensar este processo à tomada de contas especial a ser instaurada.

Auditoria nas obras de construção da BR-235/BA, no trecho de Pinhões a Juazeiro, compreendendo os quilômetros 282 a 357,4.

Departamento Nacional de Infraestrutura de Transportes (DNIT).

3. Interessados: Congresso Nacional; Departamento Nacional de Infraestrutura de Transportes (DNIT) (04.892.707/0001-00); Direção Consultoria e Engenharia Ltda. (32.963.001/0001-28); JDS - Engenharia e Consultoria Ltda. (40.376.139/0001-59); Paviservice Serviços de Pavimentação Ltda. (01.397.753/0001-45); SVC Construções Ltda. (01.543.722/0001-55).

13.1. Ministros presentes: José Mucio Monteiro (Presidente), Walton Alencar Rodrigues, Benjamin Zymler, Raimundo Carreiro, Ana Arraes, Bruno Dantas e Vital do Rêgo.
13.2. Ministro-Substituto convocado: Augusto Sherman Cavalcanti (Relator).
13.3. Ministros-Substitutos presentes: Marcos Bemquerer Costa, André Luís de Carvalho e Weder de Oliveira.

AUGUSTO SHERMAN

Trata-se de relatório de auditoria relativo às obras de construção da BR-235/BA, no trecho de Pinhões a Juazeiro, compreendendo os quilômetros 282 a 357,4, objeto do Contrato 05.00202/2014, celebrado entre o Dnit e o Consórcio Paviservice/SVC.
2.	Mediante o Acórdão 52/2018-TCU-Plenário, de minha relatoria, este Tribunal referendou cautelar por mim adotada, por despacho, com vistas à retenção dos pagamentos devidos ao consórcio até o montante dos prejuízos estimados na execução do contrato (R$ 8.487.330,40, ou 7,7% do valor do contrato a preços iniciais) , em face de indícios de superfaturamento pela medição e pagamento de serviços desnecessários, referentes à substituição da camada de subleito do trecho em construção, e execução dos serviços de terraplenagem, consignados no Achado III.2 do relatório de auditoria.
3.	Diante do que restou evidenciado no referido achado a obra foi classificada com IG-R, conforme comunicação realizada ao Congresso Nacional. 
4.	Em etapa processual seguinte, em que pese restarem pendentes de exame outros indícios de irregularidades apontados na execução das obras, indicados no relatório de fiscalização, o Tribunal examinou as oitivas realizadas nos termos § 3º do art. 276 do RI/TCU, conforme determinam a Resolução TCU 280/2016, e o § 6º do art. 276 do Regimento Interno, vindo a proferir o Acórdão 2775/2018-TCU-Plenário, de minha relatoria, mediante o qual o Tribunal decidiu manter a medida cautelar adotada mediante despacho deste Relator à peça 136 destes autos, referendada pelo Acórdão 52/2018-TCU-Plenário, e fixar o prazo de 30 (trinta) dias para que o Dnit, em cumprimento ao item 40.6.1 do referido despacho de cautelar, encaminhasse nova estimativa dos serviços de terraplenagem passíveis de medição que levasse em consideração, também, a caixa de empréstimo localizada próximo à estaca 2089, incluindo informações sobre sua utilização na obra, com respectivos volumes empregados, de forma a propiciar elementos à apuração concreta dos prejuízos, de acordo com a realidade verificada na obra, bem como a revisão ou a confirmação do dano apontado por estimativa por este Tribunal. A essa ocasião, deu-se ciência do Acórdão ao Dnit, às empresas interessadas, bem como à Comissão Mista de Planos, Orçamentos Públicos e Fiscalização do Congresso Nacional.
5.	Dando prosseguimento à análise do processo, a Secretaria de Fiscalização de Infraestrutura Rodoviária e de Aviação Civil - SeinfraRodoviaAviação produziu nova instrução acostada à peça 225 destes autos, com a qual se manifestaram de acordo os seus dirigentes (peças 226/227) . Reproduzo a seguir, como parte deste Relatório (transcrição com ajustes de forma considerados pertinentes) :
"INTRODUÇÃO
Trata-se de análise de oitivas acerca de indícios de irregularidades relacionados às obras de construção da BR-235/BA - km 282,0 ao km 357,4, apontados em decorrência da Fiscalização 404/2016 (Fiscobras 2017) .
HISTÓRICO
A referida fiscalização foi realizada entre 8/9/2016 e 28/10/2016, na Superintendência Regional do Departamento Nacional de Infraestrutura de Transportes no estado da Bahia - SR-DNIT/BA, e teve como objeto as obras de construção da BR-235/BA - km 282,0 ao km 357,4 - com extensão total de 75,4 km, abrangidas pelo Contrato 05.00202/2014, firmado entre o DNIT e o Consórcio Paviservice/SVC.
O projeto executivo das obras foi elaborado pela empresa JDS Engenharia e Consultoria, conforme Contrato 05.00810/2010, firmado pela SR-DNIT/BA, e a fiscalização das obras foi feita com o auxílio da empresa supervisora Direção Consultoria e Engenharia Ltda., conforme Contrato 05.00239/2014, também firmado pela SR-DNIT/BA.
Conforme Relatório de Fiscalização 404/2016 (peça 27) , foram apontados os seguintes achados:
a) Achado III.1 - Superfaturamento pela medição de serviços não executados - Remoção de solo mole e execução de colchão de areia (prejuízo estimado em cerca de 6,4% do valor do contrato, a preços iniciais) ; 
b) Achado III.2 - Superfaturamento por medição e pagamento de serviços desnecessários - Substituição de subleito (prejuízo estimado em cerca de 7,7% do valor do contrato, a preços iniciais) ; 
c) Achado III.3 - Superfaturamento decorrente de falhas na Revisão de Projeto em Fase de Obras (prejuízo estimado em cerca de 0,6% do valor do contrato, a preços iniciais) ; 
d) Achado III.4 - Superfaturamento em razão de medição e pagamento de projeto executivo deficiente (prejuízo estimado em face dos próprios valores pagos à executora do projeto executivo, considerado deficiente; serviços impugnados pela equipe: R$ 711.996,38 de um contrato de R$ 1.000.128,36) ; 
e) Achado III.5 - Falhas da fiscalização/supervisão - Serviços executados em desacordo com o previsto em projeto; 
f) Achado III.6 - Ausência de efetividade das ações promovidas pela Administração para solucionar questões relativas a desapropriações e remoções de interferências; e 
g) Achado III.7 - Paralisação injustificada de frentes de serviço.
Os Achados III.1 e III.2 foram a princípio classificados como IGP, conforme despacho do Exmo. Ministro-Substituto Augusto Sherman, relator destes autos (peça 53) .
Ainda, nesse mesmo despacho, em face do Achado III.1, foi exarada medida cautelar visando à suspensão da execução dos serviços objeto do Contrato 05.00202/2014, especificamente no segmento de 4,2 km de extensão que inicia no km 334,5 e finda no km 338,7 (equivalente a 5,6% da extensão total do contrato) . Essa medida se justificou, sobretudo, em razão da ausência de comprovação da efetiva remoção da camada de solo mole na forma prevista na primeira revisão do projeto em fase de obras.
Além disso, o Ministro Relator, com fundamento no art. 250, inciso V, do RITCU, determinou a realização de novas oitivas relacionadas aos achados III.1 e III.2, bem como quanto aos demais achados apontados no relatório. 
A SeinfraRodoviaAviação procedeu às devidas comunicações processuais, as quais foram respondidas, conforme descrito abaixo:
a)	 Ofício 0217/2017-TCU/SeinfraRodoviaAviação (peça 54) - oitiva do DNIT, respondido por meio do Ofício 977/2017/DG/DNIT (peça 63) e do Ofício 1018/2017/DG/DNIT (peças 69 e 70) ;
b)	 Ofício 0218/2017-TCU/SeinfraRodoviaAviação (peça 57) - oitiva da empresa construtora Paviservice, respondido por meio da documentação autuada às peças 90-126 e 180-192;
c)	 Ofício 0219/2017-TCU/SeinfraRodoviaAviação (peça 59) - oitiva da empresa construtora SVC, respondido por meio da documentação autuada às peças 90-126 e 180-192;
d)	 Ofício 0220/2017-TCU/SeinfraRodoviaAviação (peça 58) - oitiva da empresa supervisora Direção, respondido por meio de documento autuado na peça 74;
e)	 Ofício 0221/2017-TCU/SeinfraRodoviaAviação (peça 60) - oitiva da empresa projetista JDS, respondido por meio do Ofício 074/2017 (peça 73) .
Recebidas as referidas respostas, esta unidade técnica elaborou instrução (peça 133) , na qual, em consonância com o disposto no art. 22, § 2º, da Resolução TCU 280/2016, priorizou a análise das questões relacionadas aos indícios de irregularidades apontados nos Achados III.1 e III.2, uma vez que estes haviam sido classificados como IGP e que o primeiro envolvia medida cautelar, demandando, assim, urgente decisão de mérito por parte deste Tribunal.
No exame empreendido pela unidade técnica, constatou-se, quanto ao Achado III.1, que o DNIT havia realizado estudos que comprovaram não haver resquícios de solo mole sob a plataforma da rodovia executada. Também se verificou que a executora procedera à substituição do material da camada drenante de areia, anteriormente executada em desacordo com as especificações de projeto. Em face disso, avaliou-se que não mais persistiam os pressupostos que ensejaram a adoção da medida cautelar de suspensão dos serviços naquele segmento de 4,2 km de extensão, nem a relevância da materialidade do achado em relação ao valor contratado, que justificava a classificação como IGP. Quanto ao Achado III.2, a unidade técnica opinou pela manutenção da irregularidade e tipificação do achado como IGP.
Ao apreciar a questão, o Ministro Relator acolheu o entendimento da unidade técnica quanto ao Achado III.1. Entretanto, com relação ao Achado III.2, o Exmo. Ministro, ponderando as consequências de uma eventual paralisação das obras, que já se encontravam em avançado estágio de execução, entendeu ser apropriada a alteração da classificação do achado de IGP para IGR, adotando-se medida cautelar de retenção dos valores contratuais remanescentes enquanto se discutiria, neste Tribunal, a existência do dano e sua responsabilidade junto às empresas contratadas. 
Nesse sentido, o Ministro Relator exarou, em 3/1/2018, despacho, nos seguintes termos (peça 136) :
40. Dessarte, tendo por base esses fundamentos, DETERMINO:
40.1. a revogação da medida cautelar suspensiva da execução dos serviços objeto do Contrato 05.00202/2014 (obras de construção da BR-235/BA - km 282,0 ao km 357,4) , a qual foi adotada por meio do despacho constante da peça 53 destes autos, especificamente quanto ao segmento compreendido entre as estacas 2625 e 2835 (km 334,5 - km 338,7) e em razão dos indícios de irregularidades relativos ao item de 'Achado III.1 - Superfaturamento pela medição de serviços não executados - Remoção de solo mole e execução de colchão de areia';
40.2. cautelarmente ao Departamento Nacional de Infraestrutura de Transportes - Dnit, com fundamento nos arts. 71, inciso IX, da Constituição Federal, 45 da Lei 8.443/1992 e 276, caput, do Regimento Interno/TCU, e com vistas à preservação do Erário, que:
40.2.1. retenha dos próximos pagamentos devidos ao Consórcio Paviservice/SVC, detentor do Contrato 05.00202/2014, quantia suficiente a garantir o ressarcimento de prejuízos financeiros relacionados ao indício de 'superfaturamento por medição e pagamento de serviços desnecessários - substituição de subleito', indicado no 'Achado III.2' do relatório de auditoria integrante destes autos, cujos valores originais estimados são da ordem de R$ 8.487.330,40 (7,7% do valor do contrato a preços iniciais - março de 2013) , até nova deliberação ou deliberação definitiva sobre a matéria neste Tribunal;
40.2.2. caso não haja montante de saldo contratual suficiente para garantir proteção ao erário, por meio de retenção de valores, mantenha cautelarmente também a retenção da garantia prestada pela empresa por ocasião da celebração do contrato, adotando-se as medidas necessárias a permitir a extensão dessa garantia para além do término do contrato e até a deliberação definitiva deste Tribunal sobre a matéria;
40.3. ao Departamento Nacional de Infraestrutura em Transporte - Dnit que: 
40.3.1. caso a retenção cautelar de que trata o subitem anterior não viabilize a proteção dos prejuízos estimados neste acórdão, seja por insuficiência do saldo contratual a ser executado ou pago, seja por  insuficiência das garantias até então prestadas, comunique tal fato imediatamente a este Tribunal;
40.3.2. informe a este Tribunal, no prazo de quinze dias, sobre as medidas adotadas em cumprimento à cautelar ora determinada e com vistas à preservação do erário contra os prejuízos estimados nesta deliberação;
40.4. com fundamento no art. 276, § 3º, do Regimento Interno/TCU a realização de oitiva do Dnit, do Consórcio Paviservice/SVC, e das empresas que integram o referido consórcio, para que, no prazo de quinze dias, se manifestem, se assim desejarem, sobre os indícios de irregularidade que fundamentaram a adoção da cautelar de retenção de valores de que trata o subitem anterior;
40.5. seja dada ciência ao Dnit e ao Consórcio Paviservice/SVC de que: 
40.5.1. é admissível a substituição da medida cautelar de retenção de pagamentos pela prestação de garantias em uma das modalidades previstas no art. 56, § 1º, da Lei 8.666/1993, observadas as seguintes condições:
40.5.1.1. a adoção da medida alternativa de substituição de garantia não revoga a cautelar de retenção de pagamentos, mas apenas suspende sua eficácia enquanto a medida alternativa estiver em vigor;
40.5.1.2. a garantia prestada deve suportar a totalidade do superfaturamento em discussão nos autos e conter cláusulas que estabeleçam critério de reajuste mensal e prazo de validade vinculado ao trânsito em julgado da decisão definitiva que venha a ser proferida neste processo;
40.5.1.3. a retenção cautelar dos pagamentos só deverá ser suspensa após a aceitação, pelo Dnit, da garantia prestada, o que depende de prévio exame das condições contratuais especificadas no respectivo instrumento;
40.5.1.4. a União deve figurar como entidade segurada/beneficiária da indenização constituída pela fiança/apólice/caução;
40.5.1.5. no caso de seguro, deve-se estipular cláusula de renúncia aos termos do art. 763 da Lei 10.406, de 10 de janeiro de 2002 - Código Civil, e do art. 12 do Decreto-lei 73, de 1966, com consignação, nos termos estatuídos no art. 11, § 1º da Circular Susep 477/2013, de que 'fica entendido e acordado que o seguro continuará em vigor mesmo quando o tomador não houver pago o prêmio nas datas convencionadas'; e nos outros casos deve existir cláusula equivalente que estabeleça que a indenização será paga ao beneficiário/segurado mesmo que o instituidor da caução/indenização/fiança não cumpra todas as condições estabelecidas;
40.5.1.6. nos instrumentos de garantia deve-se fazer referência ao número do processo do TCU, onde está sendo discutido o dano potencial ao erário objeto da garantia;
40.5.1.7. prazo de validade dos instrumentos de fiança/seguro/caução de 'até a extinção das obrigações do tomador/instituidor', e utilização de índices de correção dos valores a serem pagos segundo os índices previstos no contrato celebrado pelo consórcio com o Dnit;
40.5.1.8. estabelecimento das seguintes situações como causa suficiente para pagamento da fiança/caução/seguro:
40.5.1.8.1. a não realização pelo tomador, das medidas determinadas pelo TCU, na decisão que resolver de forma definitiva sobre a ocorrência do dano a ser indenizado;
40.5.1.8.2. deliberação definitiva do TCU no sentido de que parte ou a integralidade do montante segurado/afiançado/caucionado deve ser depositado a favor da União;
40.5.1.8.3. estabelecimento de que a notificação formal, encaminhada por esta Corte, dando ciência de que deliberação definitiva prolatada pelo TCU definiu com certeza e liquidez o valor da indenização devida pelo tomador/instituidor, será suficiente para que a instituição fiadora/seguradora/caucionadora deposite o valor estabelecido na referida deliberação em favor da União;
40.5.1.8.4. estabelecimento de obrigação para a instituição seguradora/fiadora/caucionadora efetuar o depósito em dinheiro do valor definido pelo TCU, em favor da União, no prazo de até trinta dias após ter sido notificada, pelo TCU, da prolação de deliberação sobre o objeto garantido pela fiança/seguro/caução, a qual será razão suficiente para dar causa ao pagamento da fiança/seguro/caução;
40.5.1.9. a fiança bancária, de que trata o art. 56, § 1º, da Lei 8.666/1993, somente deve ser aceita se apresentada por instituição financeira de capital suficiente à sua prestação, e devidamente registrada e sujeita à fiscalização do Banco Central do Brasil;
40.5.1.10. uma vez aceita a garantia, com os devidos fundamentos por parte do Dnit, os documentos comprobatórios devem ser imediatamente encaminhados ao Tribunal, para fins de acompanhamento e controle;
40.5.2. a eventual inobservância das condições impostas nos subitens anteriores, para fins de substituição de retenção cautelar de valores por garantias suficientes ao ressarcimento de eventuais prejuízos, ou a apresentação de garantias que se revelem ineficazes para fins de execução da deliberação definitiva deste Tribunal com vistas ao ressarcimento dos prejuízos, verificada por este Tribunal em qualquer fase processual, poderá ensejar a adoção de medida cautelar de indisponibilidade de bens daqueles que derem causa, nos termos do art. 44, § 2º, da Lei 8.443/1992, sem prejuízo das medidas previstas no art. 60 da referida Lei;
40.6. ao Departamento Nacional de Infraestrutura de Transportes, nos termos do art. 71, inciso IX, da Constituição Federal, do art. 45 da Lei 8.443/1992, e do art. 250 do Regimento Interno/TCU, que:
40.6.1. providencie imediatamente à realização de uma avaliação acerca das quantidades de serviço de remoção de solo mole de fato executadas e passíveis de medição no segmento compreendido entre as estacas 2625 e 2835 (km 334,5 - km 338,7) , objeto do Contrato 05.00202/2014, à luz das considerações constantes da instrução técnica de peça 134, promovendo, se necessário, as medidas com vistas ao ressarcimento dos valores pagos por serviços porventura medidos indevidamente, em observância ao disposto nos art. 62 e 63, § 2º, inciso III, da Lei 4.320/1964;
40.6.2. adote, também de forma imediata, as providências necessárias para a elaboração de uma estimativa real dos serviços de terraplenagem passíveis de medição no Contrato 05.00202/2014, que desconsidere os serviços de rebaixo e substituição de subleito executados desnecessariamente, e que seja baseada em uma distribuição de terraplenagem que considere os empréstimos de fato utilizados na obra, incluindo, nesse trabalho, informações sobre todas as caixas de empréstimo utilizadas, de forma a propiciar elementos à apuração concreta dos prejuízos, de acordo com a realidade verificada na obra, e a confirmação ou revisão do montante de dano apontado por estimativa da secretaria deste Tribunal, relativamente ao 'Achado III.2 - superfaturamento por medição e pagamento de serviços desnecessários - substituição de subleito';
40.6.3. informe, previamente, à Secretaria de Fiscalização de Infraestrutura Rodoviária e de Aviação Civil deste Tribunal, acerca do início dos trabalhos a serem realizados conforme os subitens 40.6.1 e 40.6.2 retro, para que eventualmente possam ser acompanhados por equipe técnica deste Tribunal se assim achar-se conveniente;
40.6.4. envie a este Tribunal, no prazo máximo de 60 (sessenta) dias, os documentos relativos aos trabalhos realizados em cumprimento aos subitens precedentes, juntamente com suas conclusões, bem como a comprovação das medidas decorrentes, porventura adotadas;
40.7. seja autorizado, desde logo, a que a Secretaria de Fiscalização de Infraestrutura Rodoviária e de Aviação Civil realize, se entender necessário, inspeção com vistas ao levantamento das informações requeridas nos subitens 40.6.1 e 40.6.2 retro, ou ao acompanhamento de etapas cruciais à apuração dos valores imputados a título de superfaturamento, de forma isolada ou conjuntamente com o Dnit;
40.8. ao Siob/Coinfra que promova a reclassificação do 'Achado III.2 - Superfaturamento por medição e pagamento de serviços desnecessários - Substituição de subleito', de IGP para IGR, em face da adoção de medida cautelar de retenção de valores, objeto deste acórdão, em conformidade com a interpretação extensiva conferida nesta deliberação com respeito a tal classificação prevista na LDO, aos processos em que adotada medida cautelar de retenção de valores por este Tribunal, como forma de evitar a consumação do prejuízo estimado enquanto se permite a continuidade das obras; 
40.9. seja comunicado à Comissão Mista de Planos, Orçamentos Públicos e Fiscalização do Congresso Nacional, em cumprimento ao art. 19 da Resolução TCU nº 280/2016, e com vistas a informar, quanto aos indícios de irregularidades graves do tipo IG-P (inciso IV do § 1º do art. 121 da LDO/2017) apontados no Contrato 05.00202/2014 (obras de construção da BR- 235/BA - km 282,0 ao km 357,4) , que:
40.9.1. quanto ao Achado III.1 - Superfaturamento pela medição de serviços não executados - Remoção de solo mole e execução de colchão de areia, o indício de irregularidade foi parcialmente sanado e teve sua classificação alterada para IG-C (inciso VI do § 1º do art. 121 da LDO/2017) ;
40.9.2. quanto ao Achado III.2 - Superfaturamento por medição e pagamento de serviços desnecessários - Substituição de subleito, o indício de irregularidade foi reclassificado como IG-R, tendo em vista que o potencial dano estimado ao Erário de R$ 8.487.330,40 (3/2013) é objeto de medida cautelar de retenção de valores junto ao Dnit, inibindo-se a concretização dos prejuízos potenciais com tal medida, não havendo óbice à continuidade das obras, desde que observada a retenção cautelar dos valores objeto de discussão neste Tribunal, ou a sua substituição por garantias suficientes para prevenir o possível dano ao erário;
40.10. seja dada ciência deste Despacho e da instrução e pronunciamentos da secretaria às peças 133/135 ao Dnit, ao consórcio e às demais empresas interessadas neste feito.
Posteriormente, o Tribunal referendou as medidas adotadas no despacho acima transcrito, alusivas às deliberações de cunho cautelar adotadas ou revogadas pelo relator, bem como as medidas acessórias ali constantes, conforme o Acórdão 52/2018-TCU-Plenário, de relatoria do Min. Subst. Augusto Sherman (peça 144) .
Ressalta-se que, contra a decisão do Ministro Relator, referendada pelo Acórdão 52/2018-TCU-Plenário, o Consórcio interpôs agravo (peça 147) , com pedido de efeito suspensivo em face da nova cautelar adotada, o qual teve o seu provimento negado, conforme Acórdão 979/2018-TCU-Plenário (peça 173) , de relatoria do Min. Subst. Augusto Sherman.
Em nova instrução (peça 199) , a SeinfraRodoviaAviação examinou as manifestações apresentadas pelo DNIT e pelo Consórcio em resposta aos comandos do despacho do Ministro Relator (peça 136) , restringindo a análise às questões afetas ao Achado III.2. Adotou-se tal procedimento novamente em consonância com o disposto nos art. 22, § 2º, e 25 da Resolução TCU 280/2016, uma vez que o Achado III.2 permanecera classificado como IGR envolvendo medida cautelar, demandando, portanto, urgente decisão de mérito por parte deste Tribunal. 
Dessa análise, concluiu-se pela manutenção da irregularidade e da medida cautelar. 
Ademais, avaliou-se que a estimativa dos serviços de terraplenagem passíveis de medição apresentada pelo DNIT em cumprimento ao item 40.6.2 do despacho do Ministro Relator, embora tivesse desconsiderado os serviços de rebaixo e substituição de subleito desnecessários, havia omitido, na distribuição de massas da terraplenagem, uma importante caixa de empréstimo localizada na estaca 2089, superestimando as distâncias de transporte e, por consequência, o preço da obra. 
Segundo a estimativa apresentada pelo DNIT, o montante medido indevidamente no contrato relativo aos serviços de terraplenagem seria de R$ 1.445.617,94 (3/2013) , enquanto que, pela estimativa da SeinfraRodoviaAviação, calculada incluindo a caixa de empréstimo da estaca 2089, a quantia indevida alcançaria R$ 7.636.519,84 (3/2013) .
Em face disso, o Tribunal, no Acórdão 2775/2018-TCU-Plenário, deliberou (peça 201) :
ACORDAM os Ministros do Tribunal de Contas da União, reunidos em sessão de Plenário, ante as razões expostas pelo Relator, em: 
9.1. manter a medida cautelar adotada mediante despacho do Relator à peça 136 destes autos, referendada pelo Acórdão 52/2018-TCU-Plenário; 
9.2. fixar o prazo de 30 (trinta) dias para que o Departamento Nacional de Infraestrutura de Transportes - Dnit, em cumprimento ao item 40.6.1 do referido despacho de cautelar, encaminhe a este Tribunal nova estimativa dos serviços de terraplenagem passíveis de medição que leve em consideração, também, a caixa de empréstimo localizada próximo à estaca 2089, conforme apontado na instrução da Secretaria de Fiscalização de Infraestrutura Rodoviária e de Aviação Civil, reproduzida no relatório desta deliberação, incluindo informações sobre sua utilização na obra, com respectivos volumes empregados, de forma a propiciar elementos à apuração concreta dos prejuízos, de acordo com a realidade verificada na obra, bem como a revisão ou a confirmação do dano apontado por estimativa por este Tribunal, e 
9.3. dar ciência deste acórdão ao Dnit, às empresas interessadas, bem como à Comissão Mista de Planos, Orçamentos Públicos e Fiscalização do Congresso Nacional.
Em cumprimento ao item 9.2 do Acórdão supra, o DNIT apresentou os elementos inseridos à peça 213.
EXAME TÉCNICO
Nesta instrução, examinam-se os elementos pendentes de análise neste processo, a saber:
 os novos elementos apresentados pelo DNIT à peça 213, em atendimento ao Acórdão 2775/2018-TCU-Plenário, relacionados ao Achado III.2;
 as manifestações apresentadas pelo DNIT e pelo Consórcio, em resposta aos comandos exarados no despacho do Ministro Relator de 3/1/2018 (peça 136) , relativos ao Achado III.1;
 as manifestações apresentadas pelo DNIT e pelos demais interessados em resposta às oitivas determinadas pelo Ministro Relator em seu despacho de 23/5/2017 (peça 53) , que contemplam os Achados III.3 a III.7 do Relatório de Fiscalização 404/2016.
Para um melhor arranjo nesta instrução, as análises dos elementos mencionados serão apresentadas em tópicos separados para cada um dos achados apontados na auditoria que originou este processo.
I. Sobre o Achado III.2 - Superfaturamento por medição e pagamento de serviços desnecessários  (IGR) 
I.1. Situação atual
Conforme o Relatório de Fiscalização 404/2016 - Achado III.2 (peça 27, p. 17-20) , verificaram-se indícios de medição e pagamento indevidos referentes a serviços de substituição de subleito, previstos em segmentos para os quais não havia a necessidade de sua realização, especialmente porque nesses locais o projeto previu a execução de aterros, cujas alturas indicavam ser dispensável a remoção do material do subleito e sua consequente substituição. 
2.1. A irregularidade foi ainda agravada na 1ª Revisão de Projeto em fase de Obras - RPFO, uma vez que, nessa revisão, as alturas dos aterros ao longo do segmento foram acrescidas, fato que deveria ensejar a supressão de pontos passíveis de substituição do subleito, supressão essa que, na prática, não ocorreu. 
2.2. Nesse mesmo achado também foram tratados indícios de superfaturamento pela inexecução de serviços referentes ao transporte de material de terraplenagem. Isso porque foi verificada a utilização de caixas empréstimo não previstas no projeto, indicando a possibilidade de terem sido praticadas, na obra, distâncias de transporte inferiores àquelas originalmente previstas e que foram consideradas para fins de medição e pagamento dos serviços de terraplenagem.
Considerando os dois indícios de irregularidade acima referidos, que contrariam o disposto nos art. 62 e 63, § 2º, inciso III, da Lei 4.320/1964, estimou-se o montante pago indevidamente em R$ 8.487.330,40 (3/2013) . 
2.3. Uma vez que o valor do superfaturamento acima indicado fora obtido a partir de uma estimativa teórica elaborada pela equipe de auditoria, buscou-se, neste Achado III.2, a realização de uma estimativa real dos serviços de terraplenagem passíveis de medição no Contrato 05.00202/2014, que desconsiderasse os serviços de rebaixo e substituição de subleito executados desnecessariamente, e que fosse baseada em uma distribuição de terraplenagem que considerasse os empréstimos de fato utilizados na obra.
Em cumprimento a determinação deste Tribunal (despacho do Ministro Relator à peça 136, posteriormente referendado pelo Acórdão 52/2018-TCU-Plenário) , o DNIT encaminhou uma estimativa elaborada pela empresa supervisora Direção Consultoria e Engenharia Ltda. (peça 172) , que teve a anuência do Superintendente da SRDNIT/BA.
Entretanto, a SeinfraRodoviaAviação, ao analisar essa documentação (peça 199) , verificou que a distribuição de massas da terraplenagem nela apresentada deixara de considerar uma importante caixa de empréstimo, localizada no lado esquerdo da rodovia, a aproximadamente 250 m do eixo, nas imediações da estaca 2089, resultando em superestimativa das distâncias de transporte e, por consequência, do preço da obra. 
Diante desse fato, o Tribunal, por meio do Acórdão 2775/2018-TCU-Plenário (Relator Min. Subst. Augusto Sherman) , determinou que o DNIT apresentasse uma nova estimativa dos serviços de terraplenagem passíveis de medição, conforme transcrição a seguir:
9.2. fixar o prazo de 30 (trinta) dias para que o Departamento Nacional de Infraestrutura de Transportes - Dnit, em cumprimento ao item 40.6.1 do referido despacho de cautelar, encaminhe a este Tribunal nova estimativa dos serviços de terraplenagem passíveis de medição que leve em consideração, também, a caixa de empréstimo localizada próximo à estaca 2089, conforme apontado na instrução da Secretaria de Fiscalização de Infraestrutura Rodoviária e de Aviação Civil, reproduzida no relatório desta deliberação, incluindo informações sobre sua utilização na obra, com respectivos volumes empregados, de forma a propiciar elementos à apuração concreta dos prejuízos, de acordo com a realidade verificada na obra, bem como a revisão ou a confirmação do dano apontado por estimativa por este Tribunal, e 
Atendendo ao item 9.2 do Acórdão supra, o DNIT apresentou os elementos constantes da peça 213, os quais são objeto de análise nesta instrução.
Ressalta-se que o Achado III.2 encontra-se atualmente classificado como IGR, bem como sob medida cautelar de retenção de pagamentos, conforme despacho do Ministro Relator à peça 136, posteriormente referendado pelo Acórdão 52/2018-TCU-Plenário.
I.2. Manifestação do DNIT (peça 213) 
As informações apresentadas em cumprimento ao item 9.2 do Acórdão 2775/2018-TCU-Plenário estão, essencialmente, contidas em mídia digital anexa à peça 213 e, nesta oportunidade, estão sendo também inseridas na peça 215 deste processo. 
Trata-se de ofício do Superintendente da SRDNIT/BA com data de 19/9/2018, ou seja, anterior à prolatação do Acórdão 2775/2018-TCU-Plenário (28/11/2018) e, até mesmo, ao pronunciamento anterior desta unidade técnica (11/10/2018) . 
Salienta-se que tais elementos, em que pese constarem de documento com data anterior ao último pronunciamento desta SeinfraRodoviaAviação, não haviam sido encaminhados a esta unidade técnica, e somente nesta oportunidade, após ingressarem aos autos em 21/1/2019, estão sendo objeto de exame. 
Em anexo ao referido ofício, a SRDNIT/BA apresenta nova estimativa dos serviços de terraplenagem passíveis de medição, que, assim como a anterior, foi elaborada pela empresa supervisora Direção Consultoria e Engenharia Ltda.
Nessa nova estimativa, a empresa supervisora informa ter adicionado a área de empréstimo localizada próximo à estaca 2089, e conclui pela pertinência de ressarcimento, por parte do Consórcio, da quantia de R$ 2.446.577,18, valor superior ao que fora indicado na estimativa anterior (R$ 1.445.617,94) (vale ressaltar que a realização desse novo estudo pode ter sido motivada pelo fato de o DNIT haver sido cientificado sobre a omissão da referida caixa de empréstimo em reunião ocorrida nesta unidade técnica à época em que a elaboração da instrução à peça 199 estava em curso) .
Ademais, o Superintendente da SRDNIT/BA informa haver sido criado um item na planilha contratual referente a retenção cautelar no valor de R$ 8.487.330,40, valor que poderia ser estornado em futuras medições, bem como informou que teriam sido adotadas ações visando a extensão da garantia contratual para além do término do contrato e até a deliberação definitiva deste Tribunal sobre a matéria.
Acrescenta, ainda, que as obras foram concluídas e que as medições estariam retidas na Superintendência, sem processamento, até o pronunciamento final do Tribunal sobre o assunto.
I.3. Análise
Verifica-se que a nova distribuição de massas da terraplenagem elaborada pela empresa supervisora incluiu a área de empréstimo localizada próximo à estaca 2089 (então denominada de Empréstimo 38) . 
Com base nessa distribuição, a empresa supervisora estimou um valor de R$ 2.446.577,18 a ser ressarcido pelo consórcio contratado, montante que é superior ao que fora indicado na estimativa anterior elaborada pela mesma supervisora (R$ 1.445.617,94) , porém bastante inferior àquele estimado na instrução anterior desta unidade técnica (R$ 7.636.519,84 - conforme peça 195) .
Ocorre que, não obstante a inclusão da caixa de empréstimo localizada próximo à estaca 2089 na nova distribuição apresentada, não resta minimamente demonstrado que essa distribuição representa a realidade dos serviços praticados na obra, sobretudo porque a empresa supervisora não apresentou qualquer evidência que suporte o quantitativo de material escavado do Empréstimo 38 considerado na distribuição, tal como, por exemplo, um levantamento topográfico da área explorada. 
Lembre-se que a distribuição de massas elaborada pela SeinfraRodoviaAviação considerou um volume de 147.603,00 m³ extraído desse Empréstimo 38, admitindo como premissa hipotética, porém, frise-se, conservadora, que a referida área havia sido explorada em uma profundidade média de cerca de um metro. A nova distribuição elaborada pela empresa supervisora considera um volume de apenas 58.210,00 m³, indicando que aquele empréstimo teria sido explorado em uma profundidade média de cerca de 42 centímetros, já que a área explorada possui cerca de 140.000 m² (peça 199, p. 15) . 
Ademais, não se tem a devida confiabilidade quanto ao quantitativo considerado pela supervisora para a caixa de empréstimo localizada nas imediações da estaca 2839, a qual foi denominada de Empréstimo 36. 
Conforme a distribuição de massas elaborada pela empresa supervisora, teriam sido escavados 283.904,00 m³ de material nesse empréstimo. Considerando que a área escavada possui cerca de 92.000,00 m² (Figura 1 a seguir) , isso significa que a escavação teria se dado em uma profundidade média de 3,1 metros.
Figura 1 - Empréstimo 36 (localizado nas imediações da estaca 2839) 
Fonte: GoogleEarth.
Entretanto, a equipe de auditoria, à época, havia visitado a referida área, não tendo sido identificada escavação compatível com tal profundidade, conforme se vê nas fotografias abaixo.
Figura 2 - Fotos do Empréstimo 36 (imediações da estaca 2839) 

Fonte: Papéis de trabalho da Fiscalização 404/2016.
Ressalta-se que, na distribuição de massas elaborada pela empresa supervisora, esse empréstimo tem importância singular, já que o volume de material dele proveniente é expressivo (283.904,00 m³) , e significativa parte desse volume é transportada a elevadas distâncias, chegando a atingir 14,346 quilômetros.
Ante as inconsistências acima expostas, não é possível acatar a estimativa dos serviços de terraplenagem passíveis de medição apresentada pelo DNIT.
Além disso, considerando que, no âmbito deste processo, já foram oferecidas duas oportunidades ao DNIT para que se apresentasse uma adequada distribuição de terraplenagem, não se logrando êxito, avalia-se que seria inócua uma nova determinação nesse mesmo sentido.
Diante disso, propõe-se em observância ao art. 47 da Lei 8.443/1992, c/c o art. 252 do Regimento Interno do TCU, a conversão deste processo em tomada de contas especial.
Admite-se como dano ao erário o valor de R$ 8.429.822,91 (peça 221) , resultante da última estimativa de superfaturamento elaborada por esta SeinfraRodoviaAviação conforme peça 195, no valor de R$ 7.636.519,84 (a preços iniciais, na data-base 3/2013) , acrescido do valor de R$ 793.303,07 pago a título de reajuste, sem prejuízo de que, no curso da TCE, os responsáveis possam trazer elementos que proporcionem uma estimativa mais fidedigna do débito, tais como levantamentos topográficos das áreas de empréstimos acompanhados dos dados primitivos georreferenciados, fotografias e outros que entenderem pertinentes.
Deve-se ressaltar que a estimativa elaborada pela SeinfraRodoviaAviação se mostra plausível para fins de cálculo do débito, pois leva em consideração os dados de disponibilidade de volumes das caixas de empréstimo fornecidos pela própria empresa supervisora, exceto quanto à nova caixa de empréstimo localizada na estaca 2089, para a qual, entretanto, considera uma profundidade mínima de escavação (¿1 metro) , de forma conservadora e em favor dos responsáveis.
Ademais, vale frisar que essa estimativa contempla o dano relacionado à medição de serviços de terraplenagem segundo uma distribuição de terraplenagem não aderente à realidade da obra, bem como à medição de serviços de rebaixo e substituição desnecessários. Não obstante a distribuição de terraplenagem apresentada pela empresa supervisora haver sido acolhida no que diz respeito aos volumes de rebaixo de subleito, corte e aterro (conforme instrução à peça 199) , bem como o fato de o DNIT haver procedido à retenção de valores em face dessa distribuição, as correções não foram formalizadas por meio de um termo aditivo ao Contrato 05.00202/2014. 
Portanto, entende-se que deve ser considerada na TCE a totalidade do débito decorrente das irregularidades em discussão neste achado, como também que, até o deslinde do processo e decisão ulterior do Tribunal, deve ser mantida a medida cautelar de retenção de pagamentos já proferida nestes autos.
A responsabilidade pelo dano recai sobre o consórcio construtor, assim como sobre o fiscal do contrato e a empresa supervisora, que, no exercício da atividade fiscalizatória, permitiram a medição de serviços de terraplenagem superestimados (transportes de materiais de terraplenagem em distâncias maiores do que as efetivamente praticadas) , bem como de serviços de rebaixo e substituição de subleito desnecessários, conforme matriz de responsabilização apresentada na peça 224. 
II. Sobre o Achado III.1 - Superfaturamento pela medição de serviços não executados - Remoção de solo mole e execução de colchão de areia (IGC) 
II.1. Situação atual
O Relatório de Fiscalização apontou que, no segmento compreendido entre as estacas 2625 e 2835 (km 334,5 e km 338,7 da rodovia BR-235/BA) , os serviços de remoção de solo mole e de execução de camada drenante de areia não haviam sido executados na forma prevista no projeto vigente, uma vez que não se comprovara a remoção da camada de solo mole, nem a utilização da areia prevista em projeto na camada drenante. 
Conforme já relatado no histórico desta instrução, o DNIT, em face dos apontamentos, adotou providências, quais sejam, a substituição do material da camada drenante de areia e a realização de estudos geotécnicos naquele segmento, que comprovaram a inexistência de resquícios de solo mole sob a plataforma da rodovia executada. Tais providências, inclusive, possibilitaram a revogação da medida cautelar anteriormente determinada pelo Tribunal, bem como a reclassificação do achado, de IGP para IGC.
Não obstante as providências adotadas pelo DNIT, esta SeinfraRodoviaAviação considerou que o indício de irregularidade não estava plenamente sanado, uma vez que os estudos apresentados pela autarquia não foram conclusivos acerca dos quantitativos de remoção de solo mole efetivamente executados no trecho em questão, nem sobre os quantitativos passíveis de medição (instrução - peça 133) .
Diante desse fato, o Ministro Relator, por despacho (peça 136) , determinou ao DNIT que:
40.6.1.providencie imediatamente à realização de uma avaliação acerca das quantidades de serviço de remoção de solo mole de fato executadas e passíveis de medição no segmento compreendido entre as estacas 2625 e 2835 (km 334,5 - km 338,7) , objeto do Contrato 05.00202/2014, à luz das considerações constantes da instrução técnica de peça 134, promovendo, se necessário, as medidas com vistas ao ressarcimento dos valores pagos por serviços porventura medidos indevidamente, em observância ao disposto nos art. 62 e 63, § 2º, inciso III, da Lei 4.320/1964;
Relembre-se que os termos do referido despacho foram posteriormente referendados pelo Acórdão 52/2018-TCU-Plenário, de relatoria do Min. Subst. Augusto Sherman.
Em cumprimento ao item 40.6.1 supramencionado, o DNIT encaminhou a documentação constante da peça 165.
O Consórcio, embora naquela oportunidade não tivesse sido instado a se manifestar especificamente quanto ao Achado III.1, também apresentou elementos, em dois momentos distintos.
No primeiro momento, na forma de recurso contra o Acórdão 52/2018-TCU-Plenário, o Consórcio apresentou a peça 147, que, em síntese, trouxe, no que diz respeito ao Achado III.1, argumentos que defendiam o total saneamento da irregularidade. Ademais, o Consórcio requereu que o Tribunal determinasse o reembolso das despesas por ele assumidas, relativas aos estudos geotécnicos realizados, os quais teriam confirmado a regularidade da execução dos serviços objeto de apontamento no Achado III.1, bem como das despesas extras de manutenção e mobilização incorridas durante o período em que a obra esteve paralisada. Tais elementos já foram objeto de análise neste processo (peça 169) , tendo este Tribunal deliberado pela negativa de provimento ao recurso interposto (Acórdão 979/2018-TCU-Plenário) .
No segundo momento, o Consórcio apresentou os elementos às peças 180-192.
Portanto, analisam-se, nesta instrução, as manifestações apresentadas pelo DNIT e pelo Consórcio às peças 165 e 180-192, no intuito de verificar o cumprimento do item 40.6.1 do despacho do Ministro Relator (peça 136) , referendado pelo Acórdão 52/2018-TCU-Plenário.
II.2. Manifestação do DNIT (peça 165) 
Apresenta a avaliação de quantitativos de serviços de remoção de solo mole passíveis de medição, a qual foi elaborada pela empresa supervisora Direção Consultoria e Engenharia Ltda. (peça 165, p. 9-67) , tendo a anuência do Superintendente Regional da SRDNIT/BA (peça 165, p. 6-8) .
Nessa avaliação, a empresa supervisora adotou três diferentes metodologias, resumidas a seguir.
A primeira metodologia (Método 1)  considera a área para fins de cubação do volume de material escavado como sendo aquela delimitada, na parte superior, pela projeção da cota do solo na lateral direita da plataforma (obtida nas sondagens realizadas à margem da rodovia) e, na parte inferior, pelo limite da seção de projeto, conforme exemplo demonstrado na Figura 3 abaixo: 
Figura 3 - Esquema do Método 1
Fonte: Peça 165, p. 10.
Segundo a empresa supervisora, a aplicação do Método 1 levaria a um volume total de remoção de solo de 20.476,00 m³, sendo 19.834,00 m³ de solo mole e 642,00 m³ de solo saturado.
Entretanto, a empresa supervisora considerou que essa metodologia seria inadequada para a estimativa do volume efetivamente escavado porque adotaria, como premissa, a linearidade do comportamento transversal do terreno no coroamento da seção escavada, o que não necessariamente ocorreria na realidade. 
Ademais, a metodologia seria inadequada porque não consideraria as escavações realizadas além do limite inferior das seções transversais de projeto (evidenciadas pela presença de areia abaixo da cota inferior da seção de projeto, constatada nas sondagens realizadas na pista) . Segundo a supervisora, essas escavações, na prática, teriam se mostrado necessárias, já que a escavação deveria ocorrer até que o operador do equipamento percebesse a firmeza do solo do interior da cava e que o solo retirado na concha apresentasse a consistência adequada.
A segunda metodologia (Método 2)  considera a área para fins de cubação do volume de material escavado, como sendo aquela delimitada, na parte superior, pela projeção da cota do solo na lateral direita da plataforma (obtida nas sondagens realizadas à margem da rodovia) e, na parte inferior, pela cota inferior do colchão de areia (obtida nas sondagens realizadas na pista) , conforme exemplo demonstrado na Figura 4 abaixo:
			Figura 4 - Esquema do Método 2
Fonte: Peça 165, p. 12.
Segundo a empresa supervisora, a aplicação do Método 2 levaria a um volume total de remoção de solo de 40.063,00 m³, sendo 37.863,00 m³ de solo mole e 2.200,00 m³ de solo saturado.
A empresa supervisora considerou que essa metodologia seria mais ajustada que a anterior, porém ainda seria inadequada porque adotaria também, como premissa, a linearidade do comportamento transversal do terreno no coroamento da seção escavada, o que não necessariamente ocorreria na realidade. 
A terceira metodologia (Método 3)  desconsidera os aspectos de altimetria entre as sondagens realizadas na pista e na margem da rodovia. O volume de material escavado foi obtido a partir do volume total da camada drenante calculado por meio de cubação das seções transversais projetadas, admitindo-se que o topo da camada drenante estaria 20 cm acima da cota superior da camada de solo mole. 
Nessa metodologia, a análise dos perfis de sondagem serviu apenas para verificar a compatibilidade entre a espessura média de solo mole (obtida a partir das sondagens na margem da rodovia) e a espessura da camada drenante segundo as seções transversais projetadas. A espessura média da camada de solo mole na margem da rodovia encontrada seria de 1,18 m, enquanto que a espessura média da camada drenante conforme as seções projetadas seria de 1,21 m, o que representaria uma diferença de 2,54% (peça 165, p. 13) .
Com base nessa metodologia, a empresa supervisora obteve um quantitativo passível de medição de 45.754,94 m³ de remoção de solo, sendo 39.074,72 m³ de solo mole e 6.680,22 m³ de solo saturado.
A empresa supervisora concluiu que o Método 3 seria o mais acertado, por ser baseado em elementos mais tangíveis.
Anuindo às conclusões da empresa supervisora, o Superintendente da SRDNIT/BA informou que a estimativa feita conforme o Método 3 implicaria na necessidade de estorno do valor de R$ 132.470,38 no Contrato 05.00202/2014.
II.3. Manifestação do Consórcio (peças 180-192) 
Observa-se que a manifestação trazida pelo Consórcio reitera diversos argumentos que já foram objeto de análise neste processo, inclusive sobre questões já superadas, tais como as pertinentes à execução da camada drenante e à existência de solo mole sob a plataforma da rodovia, sendo que, quanto a este Achado III.1, resta pendente apenas a quantificação do serviço de solo mole passível de remoção.
Quanto a essa questão que ainda se encontra pendente (quantificação do serviço de solo mole passível de remoção) , o Consórcio apresentou novos argumentos, de modo que, em observância ao princípio da verdade material, cabe ponderá-los nesta oportunidade. 
Tais argumentos, em síntese, abordam os seguintes pontos:
 os resultados dos ensaios nos seis pontos que apresentaram NSPT superior a 4 (não enquadrados, portanto, como solo mole) podem ter sido influenciados pelo fato de os ensaios terem sido realizados em período de estiagem, e também pela não retirada total da matéria orgânica existente no local (taboa) ;
 a remoção do solo mole e o reaterro com areia serviriam como 'reforço para as variações de manobras realizadas pela Agrovale, nas manobras das suas comportas de canais fazendo com que haja grande variação do nível d'água no entorno dos canais';
 o volume de solo mole passível de remoção poderia ser calculado com base no volume da camada de areia: considerando que o topo desta camada estaria 20 cm acima do solo mole, quando se exclui dela o volume referente a esses 20 cm, ter-se-ia o volume de solo mole, que, pelo seu cálculo, resultaria em 47.222,35 m³, valor que seria superior ao quantitativo medido;
 com base nas suas justificativas, o valor em discussão no Achado III.1 se tornaria irrelevante perante o regime de empreitada por preço global, conforme precedente deste Tribunal que teria trazido o entendimento de que 'no caso de pequenas variações de quantitativos, (...) paga-se exatamente o preço ajustado, nem mais nem menos.'
II.4. Análise
Ante o exposto, verifica-se que o DNIT apresentou a avaliação dos quantitativos de remoção de solo mole passíveis de medição baseada no Método 3 proposto pela empresa supervisora, que estima o volume de material escavado a partir do volume total da camada drenante calculado por meio de cubação das seções transversais projetadas, admitindo-se que o topo da camada drenante estaria 20 cm acima da cota superior da camada de solo mole. 
Tal metodologia peca justamente por desconsiderar os aspectos de altimetria entre as sondagens realizadas na pista e na margem da rodovia. Tais aspectos, a princípio, segundo o planejamento originalmente idealizado pelo DNIT, elucidariam os quantitativos efetivamente executados. 
Não obstante, considerando: (i) que a espessura média da camada drenante de areia prevista nas seções transversais apresentadas pelo DNIT é compatível com a espessura média de solo mole verificada a partir sondagens realizadas à margem da rodovia; (ii) que não se constataram resquícios de solo mole sob a camada drenante executada; (iii) e que, de fato, é possível haver uma não linearidade transversal do terreno, o que compromete a confiabilidade da aferição de quantitativos com base nas diferenças de cotas verificadas entre as sondagens na pista e na margem, tal como feita nos Métodos 1 e 2; pondera-se ser razoável acolher a metodologia adotada pela empresa supervisora, corroborada pelo Superintendente da SRDNIT/BA (Método 3) .
Observa-se, ainda, que, nessa estimativa, foram incluídos como passíveis de medição volumes de solo não propriamente classificados como moles (peça 165, p. 15) . Lembre-se que em seis, das 41 sondagens realizadas na margem da rodovia, não se identificou material enquadrado como solo mole conforme o critério definido na Publicação IPR-739/2010, que prevê: 'devem ser considerados solos moles materiais de alta compressibilidade, ricos em matéria orgânica e cujo NSPT seja inferior a 4'. 
Em que pese a remoção desse solo não classificado como mole mostrar-se, em princípio, desnecessária, cabe sopesar que sua ocorrência se deu em situações pontuais, e que as sondagens caracterizaram os materiais como compressíveis (nos seis furos) , com presença de matéria orgânica (em cinco dos seis furos) e com NSPT próximos ao limite da norma (NSPT=5 em cinco dos seis furos) , de modo que pode ser acolhida a sua inclusão nos quantitativos passíveis de medição.
Cabe observar que o Consórcio trouxe uma metodologia de quantificação dos volumes de remoção de solo passíveis de medição similar ao Método 3 apresentado pela empresa supervisora, já que ambos partem da estimativa de volume da camada drenante segundo as seções transversais projetadas (estimado em 56.563,15 m³) , admitindo que o topo desta camada estaria 20 cm acima da cota superior da camada de solo mole. 
Apenas a forma de cálculo e os resultados se mostraram diferentes, já que a empresa supervisora chegou a um volume de 45.754,94 m³ de remoção de solo passível de medição, enquanto que o Consórcio obteve um quantitativo de 47.222,35 m³.
Em face da proximidade dos valores obtidos pelo DNIT e pelo Consórcio, acata-se, em favor dos responsáveis, o quantitativo de 47.222,35 m³ de remoção de solo sugerido pelo Consórcio. 
Ainda que se tome por base o quantitativo de 47.222,35 m³ então sugerido pelo Consórcio, verifica-se que há valor medido a maior no Contrato 05.00202/2014 no montante de R$ 206.943,83 (valor a preços iniciais de 3/2013, acrescido de parcela paga a título de reajustamento) , conforme memória de cálculo apresentada na peça 220.
Ressalta-se que aqui não há que se falar em irrelevância do valor perante o regime de empreitada por preço global. A admissão de pequenas variações quantitativas nos serviços contratados visa a evitar a celebração de aditivos, mormente pelo fato de o objeto ter sido contratado por preço certo e total. No caso concreto em análise, está se tratando de quantitativos de serviço de remoção solo mole que foram incluídos no decorrer do contrato (além disso, não devidamente fundamentados em estudos geotécnicos) , não se aplicando, portanto, a tese mencionada.
Diante do exposto, confirma-se a medição a maior de serviços de remoção de solo mole, da qual resultou dano ao erário de R$ 206.943,83 (valor a preços iniciais de 3/2013, acrescido de parcela paga a título de reajustamento) , situação que enseja a instauração de tomada de contas especial, na forma do art. 8º da Lei 8.443/1992.
Outrossim, entende-se que, não obstante o estorno de R$ 132.470,38 realizado pelo DNIT na medição do Contrato 05.00202/2014 (informação do Superintendente da SRDNIT/BA (peça 215, p. 8) , ratificada na última medição acumulada - peça 216) , deve ser considerada na TCE a totalidade do débito (R$ 180.052,18) , uma vez que tal medida não foi formalizada por meio de um termo aditivo ao contrato. 
A responsabilidade pelo dano deve ser atribuída ao Consórcio Paviservice/SVC em face do recebimento de valores superfaturados, bem como à empresa supervisora e ao fiscal do contrato, por haverem concorrido para a aprovação da 1ª RPFO e a consequente medição de serviços de remoção de solo mole em quantidades superiores à realidade praticada na obra, conforme matriz de responsabilização apresentada na peça 224. 
III. Sobre o Achado III.3 - Superfaturamento decorrente de falhas na Revisão de Projeto em Fase de Obras (IGC) 
III.1. Situação atual
Neste achado, apontou-se a elaboração e aprovação da 1ª Revisão de Projeto em Fase de Obras - RPFO sem que nela houvessem sido consideradas alterações de premissas estabelecidas originalmente no projeto executivo e que não foram atendidas no decorrer da obra (transporte do filler com DMT de 523,20 km e utilização de areia comercial) , acarretando um superfaturamento no valor de R$ 660.778,06 (3/2013) e contrariando o disposto na Lei 8.666/1993, art. 65, § 1º, inciso I, alínea 'a'; e na Lei 12.462/2011, art. 39.
Em cumprimento ao despacho do Ministro Relator à peça 53, realizaram-se as oitivas do DNIT, do Consórcio Paviservice/SVC e da empresa supervisora Direção Consultoria e Engenharia Ltda.
O DNIT e a empresa supervisora se manifestaram nas peças 63 e 74, respectivamente. O Consórcio Paviservice/SVC não apresentou manifestação.
III.2. Manifestação do DNIT (peça 63) 
Com relação a este achado, o DNIT se manifestou por meio da Coordenação Geral de Construção Rodoviária (CGCONT) . 
Em síntese, a CGCONT alega que a indicação da possibilidade de aquisição do filler em local mais próximo da obra, bem como de aquisição de areia de forma não comercial, deveria provir da fiscalização ou supervisão da obra, o que não teria ocorrido, e por isso, manteve, na revisão de projeto, as premissas do projeto executivo.
Além disso, discorda da afirmação contida no Relatório de Fiscalização 404/2016 de que o projeto executivo previra a possibilidade de aquisição do filler em Juazeiro/BA, apresentando, para corroborar o seu argumento, o Quadro de Resumo das Distâncias Médias de Transportes (peça 63, p. 47) .
III.3. Manifestação da empresa supervisora (peça 74) 
Afirma que seu papel teria sido apenas o de consolidar revisões que já haviam sido decididas parcial ou totalmente antes de sua mobilização na obra, e que, nessa tarefa, sua avaliação fora no sentido de que todas as ações eram tecnicamente justificáveis e sem vícios.
Entende, diante desse fato, restar demonstrado que a supervisora não teria dado causa a nenhum prejuízo decorrente da consolidação da RPFO.
III.4. Análise
Os argumentos apresentados pela Coordenação Geral de Construção Rodoviária e pela empresa supervisora enveredam no sentido de eximir-lhes da responsabilidade pelo achado, não tratando especificamente do cerne do apontamento da equipe de auditoria, qual seja: a adoção de premissas na 1ª RPFO não aderentes à realidade da obra, especificamente quanto à origem do filler utilizado nos serviços de CBUQ e à forma de aquisição da areia utilizada em diversos serviços.
Diante da ausência de justificativas, confirma-se a irregularidade da qual resulta dano ao erário, situação que enseja a instauração de tomada de contas especial, na forma do art. 8º da Lei 8.443/1992.
Conforme o Relatório de Fiscalização 404/2016 (peça 27, p. 21-22) , as mencionadas falhas gerariam uma superestimativa de R$ 778.301,60 (3/2013) na planilha orçamentária da 1 ª RPFO, que, considerando o percentual de execução dos serviços à época (84,9%) , acarretariam um superfaturamento de R$ 660.778,06 (03/2013) .
Contudo, esse valor deve ser atualizado, uma vez que as obras estão concluídas, alcançando um percentual de execução de 92,35% (peça 217) . 
Ademais, cabe incluir na estimativa de dano a diferença a maior paga na camada drenante executada entre as estacas 2625 e 2835, haja vista o seu preço contemplar a forma de aquisição comercial da areia, sendo que o insumo foi extraído diretamente pela executora das obras. 
Vale esclarecer que essa diferença não fora incluída na estimativa inicial de dano feita pela equipe de auditoria porque a execução da camada drenante estava sendo objeto de discussão no Achado III.1. Tendo sido comprovada a execução desse serviço no decorrer deste processo, cabe a adequação do preço pago.
Assim, conforme memória de cálculo apresentada na peça 222, o dano ao erário pertinente a este achado é de R$ 2.096.428,96, (a preços iniciais com data-base 3/2013, acrescido do montante pago a título de reajustamento) .
 A responsabilidade pelo dano deve ser atribuída ao Consórcio Paviservice/SVC em face do recebimento de valores superfaturados, bem como à empresa supervisora e ao fiscal do contrato, por haverem concorrido para a aprovação da 1ª RPFO e a consequente medição de serviços com base em premissas não aderentes à realidade da obra, conforme matriz de responsabilização apresentada na peça 224. 
Ressalta-se que os argumentos trazidos pela empresa supervisora não afastam a sua responsabilidade, pois, ainda que se tenham tomado decisões antes de sua mobilização, caber-lhe-ia proceder aos devidos ajustes na revisão de projeto de modo a compatibilizá-la à realidade da obra.
Por outro lado, pondera-se que a responsabilidade da CGCONT esteja afastada, já que, embora essa Coordenação tenha sido responsável pela análise e aprovação da 1ª RPFO, sua atuação se deu respaldada em parecer técnico do fiscal do contrato afirmando que as alterações propostas apresentadas e justificadas na referida revisão de projeto teriam sido acompanhadas e analisadas por ele e estariam tecnicamente coerentes com as necessidades do segmento contratado.
IV. Sobre o Achado III.4 - Superfaturamento em razão de medição e pagamento de projeto executivo deficiente (IGC) 
IV.1. Situação atual
O achado retrata a elaboração, análise e aprovação de projeto executivo deficiente, acarretando pagamento indevido no valor de R$ 711.996,38 (10/2009) e contrariando o disposto na Lei 8666/1993, art. 6º, inciso IX; art. 6º, inciso X; art. 12; art. 66; art. 67, § 1º e 2º; art. 69; e art. 70.
As seguintes falhas foram apontadas no relatório:
a) Estudos de Tráfego: 
a.1) adoção de percentual de crescimento de tráfego da ordem de 7%, sem que tenham sido apresentados estudos socioeconômicos para fundamentar esse crescimento; 
b) Estudos Geotécnicos: 
b.1) indicação da presença de solos moles, sem estar fundamentada em ensaios de SPT (Variante) ; 
b.2) levantamento de caixas de empréstimo para terraplenagem, deixando de considerar a possibilidade de utilização de importantes empréstimos laterais, como por exemplo os localizados nas estacas 100 e 744; 
b.3) inconsistências nos ensaios geotécnicos que fundamentaram a solução de fundações da ponte sobre o rio Tourão, conforme detalhado no Volume I - Parte II, da 1ª RPFO, item 6.10 - Alterações propostas /Alterações no projeto estrutural das fundações da ponte sobre o rio Tourão; 
c) Estudos Topográficos: 
c.1) levantamento das interferências ao longo do segmento, deixando de cadastrar linhas de distribuição de energia elétrica e canais de irrigação inseridos na faixa de domínio e que prejudicavam a execução da obra (est. 2625 a est. 2835; est. 705 a est. 1130; est. 1145 a est. 1210 etc.) ; 
d) Projeto Geométrico: 
d.1) adoção de traçado que dificulta sua materialização em razão da presença de interferências, acarretando a necessidade de relocação do eixo da rodovia ou à paralisação das obras (est. 2625 a est. 2835; proximidades do rio Tourão etc.) ; 
d.2) incompatibilidade entre as dimensões dos dispositivos de drenagem superficial projetados e a largura da plataforma indicada em projeto, conforme detalhado no Volume I - Parte II, da 1ª RPFO, item 6.3 - Alterações propostas; 
e) Projeto de Terraplenagem: 
e.1) indicação de rebaixo e substituição de subleito em pontos cuja altura de aterro é superior a 60 cm (pontos entre as est. 0 e est. 10; est 20 a est 50 dentre outros) , conforme detalhado no Achado III.2, supra; 
e.2) previsão de descarte em bota-foras de solos cujas características geotécnicas permitiriam sua utilização em corpo de aterro (ISC > 2% e expansão < 4%) , o que reduziria as DMTs e o custo da terraplenagem (est. 69 a est. 81; est. 139 a est. 151; est. 799 a est. 811; dentre outros) ; 
e.3) adoção de alturas de aterro insuficientes para a adequada execução de bueiros de drenagem (ao longo de todo o segmento) ; 
e.4) adoção de distribuição de massa sem considerar importantes caixas de empréstimo aumentando indevidamente as DMTs, como por exemplo os empréstimos localizados nas estacas 100 e 744; 
f) Projeto de Drenagem: 
f.1) adoção de bueiros em cotas que não permitiriam o adequado escoamento das águas (cota da saída do bueiro inferior à cota do terreno natural) , conforme detalhado no Volume I - Parte II, da 1ª RPFO, item 6.3 - Alterações propostas; 
f.2) adoção indiscriminada de bueiros do tipo CA-4, independentemente da altura do aterro sobre estes dispositivos (o tipo de tubo - CA-1; CA-2. CA-3 ou CA-4 - deve ser definido em função da altura do aterro sobre este dispositivo) ; 
f.3) ausência da indicação de bueiros em pontos indiscutivelmente necessários e indicação de bueiros em pontos indiscutivelmente desnecessários, conforme relatado na 1ª RPFO - Volume I - Parte 2 - Item 6.3 - Alterações Propostas; 
g) Projeto de Pavimentação: 
g.1) adoção de base em BGS, sem que tenham sido apresentados estudos referentes a outras soluções alternativas possivelmente menos onerosas, por exemplo, mistura solo-brita; 
h) Orçamento: 
h.1) adoção de origem para a obtenção do insumo filler a partir de local distante da obra (Salvador) , mesmo que no próprio projeto esteja contemplada a obtenção do cimento a partir de local mais próximo (Juazeiro/BA) , conforme detalhado no Achado III.3, supra; 
h.2) adoção da forma de obtenção da areia por meio comercial, mesmo que no próprio projeto esteja relatado que o areal indicado é de propriedade da Prefeitura de Juazeiro/BA, conforme detalhado no Achado III.3, supra; 
h.3) adoção de areia comercial (equivalente de areia superior a 90%) para execução de colchão de areia (camada drenante da Variante) , sem que tenha sido avaliada a possibilidade de utilização de material alternativo de menor custo, como por exemplo, aquele extraído de caixas de empréstimo, que apresentasse equivalente de areia superior a 35% (conforme DER/PR ES-T 05/05 - Terraplenagem - Colchão Drenante de Areia para Fundação de Aterro) .
O Relatório de Fiscalização registra que todas essas falhas listadas acima foram identificadas a partir da comparação entre o disposto do projeto executivo e o disposto nas Diretrizes Básicas Para Elaboração de Estudos e Projetos Rodoviários - Escopos Básicos/Instruções de Serviços - Publicação IPR-717/2005 e nas Diretrizes Básicas Para Elaboração de Estudos e Projetos Rodoviários - Instruções para Acompanhamento e Análises - Publicação IPR-717/2010. Também serviu de fundamentação o disposto no Volume I - Parte II - Alterações Propostas, da 1ª RPFO, bem como o disposto nos Termos de Referência do Edital 0069/2010-05 (peça 9) , relativo à licitação para contratação da elaboração do projeto em exame, que culminou na formalização do Contrato 05.00878/2010. 
Diante do achado, o Ministro Relator, por despacho (peça 53) , determinou as oitivas do DNIT e da empresa projetista JDS Engenharia e Consultoria.
Em resposta, o DNIT, por meio da SRDNIT/BA, apresentou, na peça 129, p. 5-9, justificativas formuladas por um dos membros da comissão responsável pela aprovação do projeto executivo. 
A empresa projetista apresentou sua manifestação na peça 73. 
Ambos trouxeram argumentos técnicos contestando, uma a uma, cada falha apontada no Relatório de Fiscalização.
Destarte, em face da diversidade dos apontamentos feitos neste achado, e visando a uma melhor organização nesta instrução, as falhas apontadas serão divididas em subitens, e os argumentos apresentados pela empresa projetista serão reproduzidos na sequência, seguidos da análise desta unidade técnica.
IV.2. Falha apontada: 'a.1) adoção de percentual de crescimento de tráfego da ordem de 7%, sem que tenham sido apresentados estudos socioeconômicos para fundamentar esse crescimento'.
IV.2.1. Justificativa da empresa projetista (peça 73, p. 2-4)   
Em síntese, justifica que, por orientação do DNIT, no intuito de padronizar os quatro lotes da BR-235/BA, adotaram-se as taxas de crescimento definidas no Estudo de Viabilidade Técnica, Econômica e Ambiental - EVTEA para o Lote 1 (segmento: km 0,0 - km 79,3) , quais sejam: 3,73% para automóveis, 1,73% para ônibus e 7,06% para caminhões (EVTEA elaborado também pela JDS Engenharia e Consultoria) . 
Afirma que, não obstante a definição do contratante, examinou criteriosamente os estudos que deram origem às referidas taxas de crescimento, constatando que foram desenvolvidos com padrões técnicos elevados, utilizando métodos precisos e amplamente reconhecidos. 
Acrescenta que teria desenvolvido análises socioeconômicas para inferir sobre a validade dessas taxas de crescimento, e que tais análises teriam corroborado os valores então adotados.
IV.2.2. Justificativa do DNIT (peça 129, p. 5)   
Justifica que os estudos socioeconômicos que fundamentaram as taxas de crescimento adotadas, quais sejam de 3,73% para os automóveis, 1,73 % para os ônibus e 7% para os caminhões, se encontrariam apresentados em capítulo específico nos Estudos de Viabilidade Técnica, Econômica e Ambiental (EVTEA) para pavimentação da rodovia BR-235/BA, que teria antecedido a fase de elaboração do projeto executivo e faria parte do contrato.
Observa que, na conjuntura econômica do País mais recente (lembrar que sua manifestação se deu em outubro/2017) , a taxa de crescimento adotada (7%) poderia se mostrar imprópria, mas, à época da elaboração do projeto teria sido perfeitamente aceitável, conforme evidenciariam os números da Anfavea (Associação Nacional dos Fabricantes de Veículos Automotores) para os veículos comerciais fabricados no Brasil entre 2002 e 2012, os quais refletiriam taxas médias de crescimento geométrico de 12% para os caminhões leves (180.030 veículos em 2002 e 643.689 em 2012) e de 6% para os caminhões pesados (68.558 em 2002 e 132.953 em 2012) .
Acrescenta que os Estudos de Tráfego compreenderiam outras várias atividades além da adoção das taxas de crescimento do tráfego, dentre as quais onerosas contagens volumétricas de tráfego e pesquisas de origem-destino dos veículos, que culminariam com a apresentação do número 'N' para subsidiar o dimensionamento do pavimento. Por essa razão, defende que um eventual equívoco na adoção de uma taxa de crescimento não poderia invalidar todo o estudo, a ponto de poder classificar essa etapa do projeto como não executada e, por conseguinte, o seu pagamento como superfaturamento.
IV.2.3. Análise
 A Instrução de Serviço IS-201 - Instrução de Serviço para Estudos de Tráfego em Rodovias (Área Rural) , que integra a publicação IPR-726 - Diretrizes Básicas para Elaboração de Estudos e Projetos Rodoviários, acerca da determinação das taxas de crescimento, estabelece, no item 3.2.10, o seguinte:
Com base nas projeções já existentes, nas séries históricas, nas taxas de crescimento adotadas nos Planos Diretores Rodoviários existentes, federais, estaduais ou municipais, nos estudos realizados nas etapas anteriores e em quaisquer indicadores socioeconômicos considerados necessários, deverão ser estimadas as taxas de crescimento, ao longo do horizonte de estudo.
Poderá ser necessário determinar, para cada uma das diversas zonas de tráfego, taxas diferenciadas por tipo de veículo, acarretando crescimento diferenciado entre os links que compõem a rede em estudo.
Poderá também, ser necessário analisar cenários distintos, com o intuito de prever o comportamento das taxas de crescimento, durante o período de estudo.
Ademais, conforme a Publicação IPR-739 - Diretrizes básicas para Elaboração de Estudos e Projetos Rodoviários - Instruções para acompanhamento e análise, no item que trata dos estudos de tráfego, prevê-se que as taxas adotadas superiores a 3% ao ano devem estar devidamente justificadas em estudos socioeconômicos.
Portanto, conforme normas acima é possível a adoção de taxas de crescimento superiores a 3%, desde que fundamentada estudos socioeconômicos.
Não obstante o DNIT e a empresa projetista alegarem que os referidos estudos teriam sido realizados, não foi apresentada documentação comprobatória, a exemplo do próprio EVTEA mencionado.
Diante disso, conclui-se que não há elementos suficientes para afastar o indício de irregularidade apontado.
IV.3. Falha apontada: 'b.l) Indicação da presença de solos moles, sem estar fundamentada em ensaios SPT (Variante) '.
IV.3.1. Justificativa da empresa projetista (peça 73, p. 4-5)   
Justifica que o projeto não teria identificado a existência de solo mole, mas de um solo saturado, e por essa razão, não teria realizado os estudos geotécnicos (ensaios SPT e análises laboratoriais subsequentes) requeridos para aquele tipo solo.
O projeto, assim, teria indicado substituição do material saturado por areia no intuito de estabelecer o convívio adequado com a água e permitir a estabilidade do corpo estradal.
Explica que a quantificação desse serviço teria sido realizada dentro do item referente a remoção de solos moles em virtude de orientação do DNIT, uma vez que não haveria no Sicro um item referente à remoção de solo saturado, como também em razão da similaridade ou semelhança executiva entre o manuseio de solos moles e o manuseio de solos saturados na situação local encontrada, de modo que não se alterariam as premissas conceituais executivas de um e de outro.
IV.3.2. Justificativa do DNIT (peça 129, p. 5)   
De modo similar à empresa projetista, argumenta que os estudos geotécnicos do projeto executivo aprovado não teriam indicado a ocorrência de solos moles, mas de solos saturados. Entretanto, como no sistema de orçamento do DNIT não constaria o item remoção de solo saturado, o orçamentista, entendendo a similaridade entre os dois serviços, teria adotado para este serviço o item 'remoção de solo mole'.
IV.3.3. Análise
Primeiramente, cabe registrar que a simples constatação da existência de solo saturado não representa justificativa para sua remoção. Note-se que a substituição do solo não lhe retirará a condição de saturado. Ademais, não se verifica, nos manuais ou normativos do DNIT, qualquer orientação que indique a necessidade de remoção do solo apenas por conta da eventual condição de saturação do material. É possível haver situações, por exemplo, em que se possa recorrer a soluções de drenagem profunda, tais como drenos subterrâneos ou colchões drenantes, com a finalidade de proteger o subleito da ação das águas subterrâneas.  
Além do mais, mesmo em se tratando de solos saturados, não se dispensa a sua devida caracterização, conforme determinam as Diretrizes Básicas para Elaboração de Estudos e Projetos Rodoviários - Instruções para acompanhamento e análise (Publicação IPR-739) , que, para os estudos geotécnicos, preveem:
em Fase de Relatório Preliminar:
Realização de ensaios para verificação e delimitação das áreas de ocorrência de solos saturados (se for o caso) . Obs: O estudo deve ser elaborado de forma a se obter a maior exatidão possível acerca de localização (início e fim) , espessura e largura do solo saturado. Adotar como mínimo exigível, o estipulado na norma DNIT PRO-381/98.
Arquivo fotográfico georreferenciado dos materiais estudados, solos orgânicos e saturados localizados e obstáculos a serem superados com obras de engenharia.
em Fase de Projeto Básico:
Definir soluções de tratamento para solos moles e solos saturados verificados. Obs: Deve ser apresentado linear de localização (em estacas) das áreas de solos moles e saturados (em escala legível) .
em Fase de Projeto Executivo:
Se for o caso, complementação dos estudos realizados de forma a obter maior exatidão acerca de localização (início e fim) , espessura e largura do solo saturado.
  Portanto, a ausência de estudos do material saturado, ainda que não propriamente classificado como solo mole, configura falha do projeto executivo, e por essa razão, mantém-se o indício de irregularidade.
IV.4. Falha apontada: 'b.2) levantamento de caixas de empréstimo para terraplenagem, deixando de considerar a possibilidade de utilização de importantes empréstimos laterais, como por exemplo os localizados nas estacas 100 e 744'.
IV.4.1. Justificativa da empresa projetista (peça 73, p. 5-6)   
Justifica que, na época das inspeções de campo para a identificação das caixas de empréstimo, teriam sido realizadas, pelas equipes de laboratório, em diversas fases do projeto, intensas, exaustivas e prolongadas pesquisas, sempre orientadas pelas necessidades e avanços do projeto de terraplenagem. Para que se pudesse chegar na quantidade final de 24 (vinte e quatro) empréstimos, teriam sido analisadas e vistoriadas mais de 30 (trinta) localidades e estudados efetivamente 27 (vinte e sete) pontos, sendo, portanto, alguns desses locais descartados para uso em virtude de seus resultados geotécnicos.
Nas imediações mencionadas pela equipe de auditoria (estacas 100 e 744) , teriam sido estudados empréstimos na estaca 186 e na estaca 655, considerados servíveis e próximos aos empréstimos sugeridos pelo TCU. Isso demonstraria que as áreas em questão teriam sido também avaliadas e vistoriadas. Nessas redondezas, alguns empréstimos indicados não teriam tido aproveitamentos integrais e outros pontos teriam sido inteiramente descartados.
IV.4.2. Justificativa do DNIT (peça 129, p. 6)   
De modo similar à empresa projetista, argumenta que os estudos geotécnicos do projeto executivo aprovado teriam indicado 24 empréstimos para serem utilizados no movimento dos terraplenos, conforme Folha TR-45 do Volume 2 - Projeto de Execução, inclusive um na estaca 186 e outro na estaca 655, relativamente próximos aos empréstimos sugeridos pelo TCU, o que demonstraria a sua eficácia neste quesito. 
IV.4.3. Análise
As normas que definem o escopo básico para a elaboração de projetos básico e executivo para construção de rodovias rurais (EB-102 e EB-103) , bem como a Instrução de Serviço para Projeto de Terraplenagem (IS-209) - documentos integrantes das Diretrizes Básicas para Elaboração de Estudos e Projetos Rodoviários (Publicação IPR 726, 2006) - preveem que, na elaboração dos projetos, sejam realizadas pesquisas para a determinação de possíveis locais de caixas de empréstimos.
Os estudos feitos pela supervisora (peças 172 e 215) demonstraram haver diversas caixas de empréstimo utilizadas na obra, mas que não foram previstas no projeto executivo (inclusive a importante caixa de empréstimo localizada nas proximidades da estaca 2089, conforme tratado no item I desta instrução) , o que comprova que as pesquisas realizadas na fase de projeto foram insuficientes.
Desse modo, mantém-se o indício de irregularidade.
IV.5. Falha apontada: 'b.3) inconsistências nos ensaios geotécnicos que fundamentaram a solução de fundações da ponte sobre o rio Tourão, conforme detalhado no Volume I - Parte II, da 1ª RPFO, item 6.10 - Alterações propostas /Alterações no projeto estrutural das fundações da ponte sobre o rio Tourão'.
Tais inconsistências foram mencionadas no item 6.10 da 1ª RPFO, transcrito a seguir: 
' (...) Verificou-se que após a demolição da ponte existente, o perfil geotécnico fornecido através de Ensaio Standard Penetration Test - 'SPT' apresentava dados inconsistentes com os efetivamente encontrados nos locais.
Uma vez concluída a demolição da Ponte existente sobre o Rio Tourão para execução da nova ponte, verificou-se que as cotas de projeto encontradas para implantação da infraestrutura não poderiam ser as mesmas definidas no projeto executivo.
Além disso, 'afloramentos de rochas' e 'alterações de rochas' eminentes descritos no boletim de sondagem não foram constatados no local de implantação das sapatas. Ao invés dos afloramentos e alterações foram encontrados rochas alteradas de médio a grande porte.
Com o intuito de se obter subsídios técnicos conclusivos sobre o perfil geotécnico do terreno natural, realizou-se uma nova sondagem 'SPT' no local de implantação da Infraestrutura com a completa remoção das rochas fragmentadas.
Segue abaixo quadro resumo comparativo com a apresentação das cotas de 'bocas de furos' e de impenetrável encontrado nas duas sondagens realizadas:
Mesmo sem analisar os perfis geotécnicos, já é possível observar uma discrepância entre as cotas de 'boca de furo' e 'impenetrável a percussão' das duas sondagens.
Com base nos resultados apresentados, observa-se a necessidade de rebaixamento da cota de assentamento da fundação superficial. A execução da Infraestrutura sobre um terreno com características geotécnicas melhores garantirá que os esforços verticais e horizontais provenientes da Estrutura possam ser dissipados sem causar qualquer risco à estabilidade da Obra D'arte Especial.
IV.5.1. Justificativa da empresa projetista (peça 73, p. 6-7)   
Apresenta uma análise dos elementos geotécnicos e da solução de fundações constantes do projeto executivo, transcrita a seguir:
Da Justificativa e Solução Estrutural Especificada de Implantação nos Projetos Executivos:
¿ As prospecções geotécnicas de campo à época do projeto informam, na extremidade do início da implantação da obra, pequena camada de solo de boa capacidade à profundidade de até 2 (dois) metros e, ainda, mais 02 (dois) pontos, um junto à margem do rio e outro na extremidade oposta, no final da obra, rocha na superfície;
¿ Para solução estrutural, optou esta Projetista/Consultora, por fundações rasas, diretas e, ainda, do tipo sapatas, com reduzida altura, para que não houvesse a necessidade de maiores escavações, que seriam em subsolo rochoso de custos mais elevados;
¿ Ainda que, pelas necessidades geométricas para apoios às vigas longarinas e implantação de cortinas de contenção dos aterros de acesso, estas dimensões das bases, por si só, já induziriam a uma largura de base de assentamento consideravelmente abundante, além das próprias necessidades geotécnicas estimadas ou inferidas a partir das informações das prospecções de campo, o que pouco afeta a economicidade da obra, optou-se, então, por adotar tensões admissíveis de reduzida capacidade, isto é, da ordem de 3,5 kgf/cm² - garantindo ausência de estimativas significativas de recalques diferenciais, baixo custo de implantação e adequada segurança, pelo prévio conhecimento de que o subsolo a ser implantado apresenta, certamente, material de maior capacidade do que o adotado nos cálculos como resistente.
Aspectos Conclusivos:
¿ Neste momento não é possível considerar válida a alegação de que ocorreu falta de informações de campo sobre as características geotécnicas do local que pudesse induzir a não conformidades quanto ao tipo de solução adotada ou que possa ser considerada não adequada;
¿ Não haveria solução de menor custo possível que a opção adotada por esta Projetista/Consultora, isto é, optar por fundações rasas ou diretas e, ainda, com elementos do tipo sapatas flexíveis, que por definição técnica, são elementos de menor altura e que proporcionariam menores escavações possíveis para implantação, que, no caso contrário, seriam mais onerosas, por se tratar, no local, de ocorrência de superfície e subsolo rochoso, ou seja, de custos mais onerosos de escavação;
¿ Foram realizadas prospecções na fase de levantamentos de campo para embasar o projeto, segundo os códigos e manuais, inclusive os da ABMS/ABEFE. A solução, por opção do projetista estrutural, que tem livre arbítrio a definir em observação às melhores técnicas, que assim as entenda, foi adequada às informações de campo. 
¿ Frise-se que qualquer outra solução, tendo em vista o levantamento, não seria de maior economicidade.
IV.5.2. Justificativa do DNIT (peça 129, p. 6)   
Argumenta que os boletins da sondagem a percussão no riacho Tourão se encontrariam apresentados nas folhas 283 a 285 do Volume 3A - Estudos Geotécnicos. Entretanto, a sua consistência só poderia ser avaliada posteriormente, quando da execução da obra e não no momento da análise do projeto. 
Menciona excerto extraído do item 1 do art. 2° da Instrução de Serviço n° 13/DG de 17 de novembro de 2008 (Diretrizes para Avaliação e Aprovação de Projetos de Infraestrutura de Transportes) , que indicaria ser de total responsabilidade da consultora e dos projetistas os levantamentos, dados, estudos (de campo, de laboratório e de escritório) , cabendo-lhes responder administrativa e juridicamente pelas falhas comprovadas no projeto, que venham ser detectadas na obra. 
IV.5.3. Análise
A 1ª RPFO relata inconsistências nos ensaios de sondagens indicados no projeto executivo, as quais são retratadas pela indicação de ocorrências de 'afloramentos de rochas' e 'alterações de rochas' inexistentes, bem como pela incorreção dos valores de cota de assentamento da fundação. 
A projetista não apresenta esclarecimentos acerca dessas inconsistências, limitando-se a justificar a adoção da solução prevista em projeto. 
As alegações trazidas pelo DNIT não contestam a irregularidade, buscando apenas eximir seus agentes da responsabilidade.
Ante a carência de justificativas, mantém-se o indício de irregularidade.
IV.6. Falha apontada: c.1)  levantamento das interferências ao longo do segmento, deixando de cadastrar linhas de distribuição de energia elétrica e canais de irrigação inseridos na faixa de domínio e que prejudicavam a execução da obra (est. 2625 a est. 2835; est. 705 a est. 1130; est. 1145 a est. 1210 etc) .
IV.6.1. Justificativa da empresa projetista (peça 73, p. 7-8)   
Alega que todas as interferências teriam sido consideradas nas análises que compuseram as definições do projeto, e que, na planta impressa, por algum motivo na impressão do relatório final, devido ao caráter produtivo de emissão de várias vias, ou por alguma questão de calibração ou formatação de setagem de cores de impressão, não teriam ficado visíveis alguns elementos.
Explica que esses elementos poderiam ser visualizados nos arquivos digitais gravados em DVD, os quais teriam sido encaminhados ao DNIT à época do encaminhamento da impressão definitiva do projeto executivo, como parte integrante da mesma.
Afirma, ainda, que as interferências não teriam sido consideradas como condicionantes impeditivas o suficiente para a não adoção do conceito de todo o projeto.
IV.6.2. Justificativa do DNIT (peça 129, p. 6)   
De modo similar à projetista, argumenta que as interferências teriam sido cadastradas, mas não teriam ficado visíveis quando da impressão dos volumes relativos ao Relatório Final do Projeto, fato que teria passado despercebido pela fiscalização quando da aceitação do Relatório. 
Defende que essa falha não poderia invalidar todo o estudo topográfico, a ponto de poder classificar esta etapa do projeto como não executada e, por conseguinte, o seu pagamento como superfaturamento.
IV.6.3. Análise
A Instrução de Serviço para Estudos Topográficos para Projetos Básicos de Engenharia - IS-204 determina a necessidade de realização do levantamento planialtimétrico cadastral no projeto da rodovia e, no seu item 3.2, estabelece que:
A área a ser abrangida pelo levantamento planialtimétrico cadastral é a delimitada pela linha de 'off-sets', mais três metros, ou até o último componente da rodovia existente (valas, obras de contenção, etc.) . Também farão parte do levantamento, todas as interferências com serviços públicos (rede de energia elétrica, de distribuição de água, rede de esgoto, telefonia, etc.) , bem como instalações públicas de transporte, como pontos de parada de ônibus, postos de pesagem, postos de polícia, etc., situadas ao longo da rodovia.
Por sua vez, a IS-205, que trata dos Estudos Topográficos na fase de projeto executivo, prevê que o objetivo dos estudos, nessa fase, é a materialização no campo, do eixo do projeto definitivo das melhorias, aprovadas na fase anterior do projeto básico.
Ademais, a mesma instrução estabelece que a apresentação dos estudos seja feita por meio do Relatório Final do Projeto Executivo de Engenharia a que corresponde, e compreende os volumes indicados abaixo:
Figura 5 - Excerto da IS-205
Fonte: IS-205 - Instrução de Serviço para Estudos Topográficos para Projetos Executivos de Engenharia.
A alegação da ocorrência de possíveis falhas na impressão dos volumes do projeto executivo, em tese, justificaria a ausência do cadastro das citadas interferências nas plantas do projeto.
Entretanto, não foram apresentados os arquivos digitais que teriam sido enviados ao DNIT à época da entrega do projeto definitivo, os quais supostamente conteriam tais elementos.
Ademais, são improcedentes as alegações de que tais interferências teriam sido consideradas nas análises que compuseram as definições do projeto ou de que essas interferências não afetariam as soluções adotadas no projeto. 
A própria 1ª RPFO (Volume 1, item 6) indica a necessidade de correção do traçado da rodovia em diversos segmentos motivada por interferências com redes de distribuição de energia, conforme transcrição abaixo:
2 - Para correção do traçado por motivos de segurança e fuga das interferências com as redes de distribuição de eletricidade existente, foi necessária a revisão do traçado da rodovia nos segmentos caracterizados a seguir: 
. 705+0,00 a 1130+0,00 (correção de traçado) = 8,5 Km 
. 1145+ 0,00 a 1210+0,00 (rede 13,8 kv) = 1,3 km 
. 1820+0,00 a 1910+0,00 (correção de traçado rede 13,8 kv) = 1,8 Km 
. 2110+0,00 a 2150+0,00 (correção de traçado) = 0,8 km 
. 2260+0,00 a 2480+0,00 (Rede 13,8 kv) = 8,80 km 
. 2490+0,00 a 2860+0,00 (Rede 13,8 kv) = 7,40 Km 
. 2860+0,00 a 3140+0,00 (correção de traçado) = 5,6 Km 
. 3210+0,00 a 3325+0,00 (correção de traçado) = 2,3 Km
Diante do exposto, mantém-se o indício de irregularidade.
IV.7. Falha apontada: d.1) adoção de traçado que dificulta sua materialização em razão da presença de interferências, acarretando a necessidade de relocação do eixo da rodovia ou a paralisação das obras (est. 2625 a est. 2835; proximidades do rio Tourão etc.) . 
IV.7.1. Justificativa da empresa projetista (peça 73, p. 8-9)   
Em síntese, traz os seguintes argumentos:
 o levantamento topográfico teria contemplado o cadastramento completo de todas as interferências existentes à época, e estas teriam sido consideradas em todas as análises que compuseram as definições do projeto executivo;
 de acordo com orientações emanadas pelo DNIT, visando maior economicidade, a definição do eixo de projeto ter-se-ia norteado pela busca do máximo aproveitamento da plataforma existente; somente quando isso não foi possível, em função das características técnicas definidas para o projeto, é que teriam sido previstas retificações e alternativas de alinhamentos;
 a adoção dessa premissa de projeto teria implicado: menores movimentações de terra; melhores situações de drenagem; menores áreas a desapropriar; melhorias significativas de traçado em planta e perfil; atendimento as características técnicas de projeto exigidas; convivência adequada dos fluxos da rodovia, através da introdução de dispositivos geométricos do tipo agulha, de entrada e de saída, convenientemente posicionados ao longo da extensão projetada; e atendimento às limitações e orientações impostas pelos órgãos de meio ambiente;
 as interferências apontadas não teriam sido consideradas como condicionantes impeditivas o suficiente para a não adoção do traçado previsto em projeto, o qual teria sido considerado como o melhor sob todos os aspectos levantados, estudados e criteriosamente ponderados;
 os eventuais ajustes de traçado, cuja necessidade foi identificada na fase de execução de obras, na qual a amplitude do conhecimento seria maior e mais atualizada, seriam normais de ocorrer, não invalidariam a alternativa selecionada e não impactariam a previsão inicial em termos de valores de implantação.
IV.7.2. Justificativa do DNIT (peça 129, p. 6)   
Justifica que o posicionamento do eixo da rodovia teria sido definido em função de diversas variáveis envolvidas no processo, conforme consta às folhas 103 e 104 do Volume 3 - Memória Justificativa, Tomo III. Eventuais soluções alternativas identificadas na fase de execução das obras não invalidariam a alternativa selecionada quando da elaboração do projeto, a ponto de classificar o projeto geométrico como não executado.
IV.7.3. Análise   
Não obstante as afirmações no sentido de que o traçado adotado em projeto teria sido o mais adequado frente às premissas predefinidas, não é o que se verificou na prática, especialmente nos dois exemplos citados no relatório de fiscalização.
No caso do trecho compreendido entre as estacas 2625 e 2835, o traçado previsto se mostrou inviável devido à presença da linha de alta tensão e do canal de irrigação da Agrovale. Ou seja, não há como alegar que tais condicionantes não seriam impeditivas o suficiente para a não adoção do traçado previsto em projeto. Também não se pode dizer que a necessidade de alteração do traçado somente poderia ter sido identificada em fase de obra, uma vez que a linha de transmissão e o canal já existiam à época da elaboração do projeto.
No caso das proximidades do rio Tourão, o traçado adotado em projeto demandou a desapropriação da área de uma comunidade lindeira à rodovia, fato que, inclusive, deu ensejo à paralisação da obra naquele segmento (conforme abordado no Achado III.6, passados mais de dois anos do início das obras, permaneciam pendentes de solução as desapropriações naquele segmento) . Embora na escolha do traçado devam-se considerar outras premissas além da minimização de desapropriações, não se comprovou, neste caso, que o traçado considerado tenha sido o melhor sob todos os aspectos, tal como alegou a empresa projetista.
Diante do exposto, mantém-se o indício de irregularidade. 
IV.8. Falha apontada: d.2) incompatibilidade entre as dimensões dos dispositivos de drenagem superficial projetados e a largura da plataforma indicada em projeto, conforme detalhado no Volume I - Parte II, da 1ª RPFO, item 6.3 - Alterações propostas.
IV.8.1. Justificativa da empresa projetista (peça 73, p. 9)   
A projetista justifica que, com base nos elementos disponíveis no projeto executivo, não teria identificado a procedência do achado.
Afirma que não haveria a mencionada incompatibilidade no projeto executivo, e que as seções típicas adotadas e aprovadas, devidamente expandidas para as notas de serviços de todas as disciplinas do projeto, demonstrariam claramente o contrário, inclusive, com folgas entre as plataformas de terraplenagem e acabada.
IV.8.2. Justificativa do DNIT (peça 129, p. 6)   
Afirma não ter identificado inconsistência na seção tipo adotada para a via no projeto executivo aprovado, uma vez que a semiplataforma de terraplenagem excederia em 1,00 metro a semiplataforma da pista de rolamento (Folhas PG-01 e PT-01 do Volume 2 - Projeto de Execução, Tomo I) , justamente para comportar eventuais dispositivos de drenagem superficial. 
IV.8.3. Análise  
Inicialmente, cabe esclarecer que há um equívoco na redação do texto do Relatório de Fiscalização 404/2016, pois o problema em questão está detalhado no item 6.11 do Volume I - Parte II, da 1ª RPFO, e não no item 6.3, tal como foi relatado.
Conforme consta do referido item 6.11 da 1ª RPFO:
O meio fio especificado para execução ao longo do eixo principal é o MFC01 (Álbum de projetos - tipos de dispositivos de drenagem - DNIT) cuja largura da base é de 65,00 cm.
A largura da plataforma de pavimentação (camada de base acabada) é de 12,82m dos quais, 12,00m são revestidos pelo Binder, restando um espaço de 41,00cm em cada lado da plataforma para implantação deste dispositivo de drenagem superficial. 
Em virtude da ausência de espaço para implantação do dispositivo indicado no projeto original, sugerimos a implantação do MFC03 (Álbum de projetos - tipos de dispositivos de drenagem - DNIT) , dispositivo este com dimensões imediatamente inferiores ao MFC01 cuja largura de 25cm se adequa a largura da plataforma de pavimentação projetada.
Portanto, conforme a 1ª RPFO, o meio-fio do tipo MFC01 seria incompatível com a largura da camada da base do pavimento, sobre a qual seria implantado.
De fato, a memória de cálculo das quantidades de pavimentação (Volume 3 - Tomo II do projeto executivo, p. 164) demonstra que o projeto executivo previu uma largura de 12,825 metros para a camada de base. Ademais, as notas de serviço de meio-fio (Volume 2 - Tomo II do projeto executivo, p. 25) adotaram meios-fios do tipo MFC01 em ambos os bordos da pista, cujas dimensões (Figura 6) não se mostram compatíveis com a largura da camada de base acabada excedente à camada asfáltica.
Figura 6 - Dimensões do meio-fio MFC01
Fonte: Álbum de Dispositivos de Drenagem do DNIT.
Diante do exposto, confirma-se o indício de irregularidade.
IV.9. Falha apontada: e.1) indicação de rebaixo e substituição de subleito em pontos cuja altura de aterro é superior a 60 cm (pontos entre as est. 0 e est. 10; est 20 a est 50 dentre outros) , conforme detalhado no Achado III.2, supra. 
IV.9.1. Justificativa da empresa projetista (peça 73, p. 9-23)   
Em suma, alega ter respeitado o critério de somente prever tal rebaixo em aterros de altura menor ou igual a 60 cm.
Defende que a análise deve levar em conta não somente o perfil longitudinal da rodovia (eixo da rodovia) , mas também o perfil transversal, de modo que a avaliação seja feita seção a seção.
Descreve a metodologia de quantificação dos volumes de remoção e substituição de subleito (peça 73, p. 11-13) . 
Apresenta as seções transversais de três segmentos nos quais o projeto indicou a remoção e substituição do subleito (peça 73, p. 14-23) no intuito de demonstrar a pertinência do serviço.
IV.9.2. Justificativa do DNIT (peça 129, p. 7)   
Afirma que, no projeto executivo aprovado, o rebaixo do subleito teria sido previsto apenas nos locais em que o ISC do subleito era inferior ao ISP (índice de suporte de projeto) e até a cota de 60 cm inferior à cota da plataforma de terraplenagem projetada. 
Supõe que a equipe de auditoria tenha observado rebaixos de subleito em alturas de aterro superiores a 60 cm quando da execução da obra, onde foi considerada uma elevação do greide. Ou seja, esta suposta deficiência não se aplicaria ao projeto executivo aprovado e sim à Revisão do Projeto em Fase de Obras. 
IV.9.3. Análise   
Não procede a alegação de que o apontamento do Relatório de Fiscalização 404/2016 teria se baseado somente no perfil longitudinal da rodovia (eixo da rodovia) , desconsiderando as seções transversais.
Relembrem-se os termos do apontamento da auditoria (peça 27, p. 18) :
55. Uma das falhas é que o projeto, na definição dos segmentos que deveriam receber substituição de subleito, levou em conta somente a cota verificada no eixo da plataforma do projeto, enquanto que o adequado seria considerar também as cotas dos bordos da plataforma. 
56. Esse procedimento se justifica, sobretudo porque, antes da elaboração do projeto e da execução das obras, o segmento (km 282,0 ao km 357,4) da BR-235/BA, objeto desta fiscalização, já apresentava uma implantação consolidada, sendo uma parte em leito natural (est. 0 a est. 2836 - plataforma existente variando de 5,0 m a 12,0 m) e outra com revestimento asfáltico (est. 2836 a est. 3325) . Tal situação deve ser considerada uma vez que existe uma variação significativa das alturas de corte ou aterro a serem executados no eixo em relação aos bordos. Por exemplo, no trecho entre as estacas 0 a 10, a altura de aterro no eixo não passa de 20 cm, indicando a execução de substituição do material com baixa capacidade de suporte, enquanto que nos bordos essa altura, no geral, é superior a 1,00 m, não necessitando a execução de rebaixo (Evidência 16, p. 2) . 
57. Outra falha verificada na previsão da substituição de subleito diz respeito à indicação de rebaixos em pontos cujas alturas de aterro previstos já são superiores a 60 cm, seja no eixo ou nos bordos. Por exemplo, no segmento entre as est. 20 a 50, as alturas de aterro a serem executados alcançam mais de 3,00 m e, mesmo assim, está prevista a realização de substituição de subleito para esse segmento (Evidência 16, p. 2) . 
Ou seja, a irregularidade foi retratada sob duas situações.
Na primeira situação, o rebaixo de subleito não se justificaria no eixo da rodovia, uma vez que já existia uma implantação consolidada. Admitir-se-ia, portanto, a realização dos rebaixos somente nos bordos onde a pista nova seria alargada, porém somente nos casos em que os aterros ali executados fossem inferiores a 60 cm. 
E não é isso que se observa no segmento compreendido entre as estacas 0+6,45 e 10+0,00, de acordo com as próprias seções transversais trazidas pela empresa projetista (peça 73, p. 1416) , onde se vê que os aterros executados nos bordos, em sua maioria, possuem alturas superiores a 60 cm. Ademais, mesmo que, nesse segmento, tenha sido necessário rebaixar o subleito em alguns pontos (bordos com aterro inferior a 60 cm) , não se chegaria ao volume de 1.780 m³ previsto no Quadro de Distribuição de Terraplenagem (peça 22, p. 3) .
Na segunda situação, o rebaixo de subleito não se justificaria em nenhuma hipótese, já que a seção transversal de terraplenagem seria totalmente em aterro com altura superior a 60 cm, seja no eixo, seja nos bordos da rodovia. 
É o caso do segmento entre as estacas 20 e 50, onde as alturas de aterro chegam a alcançar mais de três metros (peça 22, p. 2) e, mesmo assim, o projeto previu rebaixos de subleito, conforme Quadro de Distribuição de Terraplenagem (peça 22, p. 3) . 
Ressalte-se que o achado não apontou a completa desnecessidade de rebaixos de subleito nas obras da BR-235/BA. Em determinados segmentos, especialmente nas seções em corte ou em aterro de altura inferior a 60 cm (algumas dessas inclusive constam dos exemplos trazidos pela projetista) , os rebaixos eram de fato justificáveis. 
Contudo, conforme abordado nesta análise, ratifica-se a ocorrência de casos em que os rebaixos não eram necessários, configurando erro de projeto, de tal modo que se mantém a irregularidade apontada.
IV.10. Falha apontada: e.2) previsão de descarte em bota-foras de solos cujas características geotécnicas permitiriam sua utilização em corpo de aterro (ISC > 2% e expansão < 4%) , o que reduziria as DMTs e o custo da terraplenagem (est. 69 a est. 81; est. 139 a est. 151; est. 799 a est. 811; dentre outros) .
IV.10.1. Justificativa da empresa projetista (peça 73, p. 24)   
Alega que cerca de 90% dos volumes de material removido apresentaram características geotécnicas (ISC e expansão) que os condenariam mesmo para uso em corpos de aterro.
Assevera que apenas 10% dos volumes provenientes das remoções poderiam ser aproveitados em corpos de aterro, porém esse aproveitamento não teria sido viável técnica e economicamente em face da reduzida ocorrência de aterros elevados no projeto, razão pela qual se previu o seu descarte, optando-se por utilizar materiais de empréstimos, mais próximos aos aterros e, portanto, mais indicados para tais movimentações.
IV.10.2. Justificativa do DNIT (peça 129, p. 7)   
Justifica que, apesar da possibilidade de utilização de solo com ISC > 2% e expansão < 4% na confecção de aterros deficitários, no caso em análise, em função do greide de terraplenagem projetado, esta operação não teria apresentado viabilidade econômica face à reduzida ocorrência de aterros elevados ao longo da rodovia. Assim, no movimento dos terraplenos, decidiu-se por descartar esse material, indicando-se materiais dos empréstimos mais próximos aos aterros elevados.
IV.10.3. Análise   
As alegações carecem de elementos comprobatórios, haja vista que não foram apresentados estudos geotécnicos que comprovem a afirmação da projetista de que 90% dos volumes de material removido não apresentariam as características geotécnicas requeridas para o seu uso nos corpos de aterro, e também porque não se apresentou qualquer análise demonstrando a suposta inviabilidade econômica no aproveitamento do material nos aterros. 
Diante do exposto, mantém-se a irregularidade.
IV.11. Falha apontada: e.3) adoção de alturas de aterro insuficientes para a adequada execução de bueiros de drenagem (ao longo de todo o segmento) .
IV.11.1. Justificativa da empresa projetista (peça 73, p. 24-30)   
Em resumo, discorda do apontamento, defendendo que houve compatibilidade do projeto de terraplenagem com o posicionamento dos bueiros.
Argumenta que a análise deve considerar as seções transversais, e que uma simples comparação entre cotas de terraplenagem e de terreno natural no eixo de projeto pode induzir a análises equivocadas de recobrimentos mínimos.
Corroborando seus argumentos, apresenta três exemplos de seções transversais representativas da solução adotada em projeto (peça 73, p. 27-30) .
IV.11.2. Justificativa do DNIT (peça 129, p. 7)   
Argumenta que uma simples comparação da cota de terraplenagem com a cota do terreno no eixo da rodovia não seria suficiente para apontar inconsistência entre os projetos de terraplenagem e de drenagem.
Explica que, se observadas as Notas de Serviço de Bueiros no Volume 2 - Projeto de Execução, poder-se-ia verificar que os bueiros nem sempre teriam sido concebidos na cota do terreno natural, chegando a ser previstos rebaixos da ordem de 1,00 metro, desde que a conformação topográfica do local assim o permitisse. Assim, a concepção do projeto executivo aprovado teria sido a de minimizar os custos com terraplenagem, mantendo o greide projetado praticamente colado com o greide existente, rebaixando os bueiros com relação ao terreno natural. Já na concepção da equipe de auditoria do TCU, o greide deveria ser elevado de forma a comportar os bueiros projetados. 
Sustenta que as duas soluções seriam tecnicamente possíveis, e que uma alternativa não invalidaria a outra a ponto de classificar o projeto de terraplenagem como não executado. 
IV.11.2. Análise   
Cabe, primeiramente, esclarecer que a inconsistência apontada não está fundamentada em uma simples comparação entre cotas de terraplenagem e de terreno natural no eixo de projeto, tal como alegaram o DNIT e a projetista. 
Essa falha de projeto foi retratada no item 6.3 da 1ª RPFO, nos seguintes termos: 
Foram verificadas diversas divergências entre as cotas de implantação das obras de arte correntes indicadas no projeto geométrico e as cotas necessárias para implantação dos mesmos no campo exigidas pela topografia natural do terreno.
Caso sejam implantadas de acordo com as cotas previstas em projeto, as Obras de Arte Correntes não teriam funcionamento hidráulico, pois as mesmas encontrar-se-iam enterradas à montante e à jusante. Para correção deste problema será necessário elevar o nível das obras, aproximando-as do greide projetado comprometendo assim o recobrimento das mesmas. Para transpor os bueiros será necessário elevação do greide de pavimentação ao longo do trecho, ocasionando acréscimo do volume de terraplenagem.
Vê-se, portanto, que a falha de projeto se deu na definição das cotas de implantação de alguns bueiros, que, segundo a 1ª RPFO, estariam abaixo daquelas necessárias para que os bueiros tivessem um adequado funcionamento hidráulico, em outras palavras, para que permitissem o escoamento das águas sem a ocorrência de obstruções.
Ou seja, segundo a 1ª RPFO, a topografia do local não permitiria a implantação desses bueiros nas cotas previstas no projeto, o que, justamente, contradiz a alegação trazida pelo DNIT.
Assim, de fato, trata-se de uma falha associada principalmente ao projeto de obras de arte correntes, e não propriamente ao projeto de terraplenagem. Como essa falha no projeto de drenagem está sendo tratada no item IV.13 adiante, cabe desconsiderar a irregularidade relativa ao presente tópico. 
IV.12. Falha apontada: e.4) adoção de distribuição de massa sem considerar importantes caixas de empréstimo aumentando indevidamente as DMTs, como por exemplo os empréstimos localizados nas estacas 100 e 744.
IV.12.1. Justificativa da empresa projetista (peça 73, p. 30)   
Afirma que os esclarecimentos quanto a esse item estariam suficientemente e devidamente prestados nas respostas apresentadas para os itens 'b.2' e 'e.1'.
IV.12.2. Justificativa do DNIT (peça 129, p. 7)   
Remete aos esclarecimentos prestados para o item 'b.2'.
IV.12.3. Análise   
Conforme abordado no item IV.4 supra, os estudos feitos pela supervisora (peças 172 e  215) demonstraram haver diversas caixas de empréstimo utilizadas na obra, mas que não foram previstas no projeto executivo (inclusive a importante caixa de empréstimo localizada nas proximidades da estaca 2089, conforme tratado no item I desta instrução) , o que comprova o apontamento da auditoria.
Desse modo, mantém-se o indício de irregularidade.
IV.13. Falha apontada: f.1) adoção de bueiros em cotas que não permitiriam o adequado escoamento das águas (cota da saída do bueiro inferior à cota do terreno natural) , conforme detalhado no Volume I - Parte II, da 1ª RPFO, item 6.3 - Alterações propostas. 
IV.13.1. Justificativa da empresa projetista (peça 73, p. 30)   
Afirma que os esclarecimentos quanto a esse item estariam suficientemente e devidamente prestados na resposta apresentada para o item 'e.3'.
IV.13.2. Justificativa do DNIT (peça 129, p. 7)   
Remete aos esclarecimentos prestados para o item 'e.3'.
IV.13.3. Análise   
Remetendo-se aos termos da análise do tópico IV.11, mantém-se a irregularidade.
IV.14. Falha apontada: f.2) adoção indiscriminada de bueiros do tipo CA-4, independentemente da altura do aterro sobre estes dispositivos (o tipo de tubo - CA-1; CA-2. CA-3 ou CA-4 - deve ser definido em função da altura do aterro sobre este dispositivo) . 
IV.14.1. Justificativa da empresa projetista (peça 73, p. 30)   
Discorda do apontamento, afirmando não ter ocorrido a adoção indiscriminada de bueiros do tipo CA-4 e que, compulsando a documentação do projeto executivo, seria possível confirmar que os bueiros foram classificados em função das alturas de aterros sobre eles, com predominância de tubos do tipo CA-1.
IV.14.2. Justificativa do DNIT (peça 129, p. 8)   
Justifica que, conforme poderia ser observado na coluna 'Classificação do Tubo' nas Notas de Serviço de Bueiro às folhas OAC-01 e OAC-02 do Volume 2 - Projeto de Execução, Tomo II, os bueiros teriam sido classificados em função da altura de aterro sobre os mesmos, com predominância do tipo CA-01. 
IV.14.3. Análise   
De fato, conforme as notas de serviço do Projeto de Obras de Arte Correntes (folhas OAC-01 e OAC-02 do Volume 2 - Projeto de Execução, Tomo II) , verifica-se a indicação predominante de bueiros do tipo CA-1.
Na verdade, a adoção indiscriminada de bueiros do tipo CA-4 se deu nas composições de preço unitários integrantes do Volume 4 do projeto executivo (Orçamento e Plano de Execução da Obra) .
Portanto, não se trata propriamente de falha relacionada ao projeto de drenagem. Não obstante, haja vista a falha no orçamento (Volume 4 do projeto executivo) , mantém-se a irregularidade.
IV.15. Falha apontada: f.3) ausência da indicação de bueiros em pontos indiscutivelmente necessários e indicação de bueiros em pontos indiscutivelmente desnecessários, conforme relatado na 1ª RPFO - Volume I - Parte 2 - Item 6.3 - Alterações Propostas.
IV.15.1. Justificativa da empresa projetista (peça 73, p. 31)   
Defende que o apontamento seria improcedente, assegurando que a indicação e o posicionamento dos bueiros teriam sido realizados de acordo com os estudos hidrológicos e com os normativos que norteiam a matéria no DNIT, e que estariam completamente adequados ao traçado e ao projeto geométrico desenvolvido no projeto executivo.
IV.15.2. Justificativa do DNIT (peça 129, p. 8)   
Argumenta que seria comum no desenvolvimento dos estudos hidrológicos se determinarem as bacias de contribuição pluviométrica por meio de cartas topográficas na escala de 1:100.000, onde apenas 1 mm do desenho corresponderia a 100 metros de distância, e que, por isso, seria comum em projetos de implantação de rodovia a indicação de bueiros novos com deslocamentos razoáveis com relação ao local de sua real necessidade, realizando-se o ajuste em campo quando da execução da obra. 
Reconhece que esta seria uma deficiência de projeto observada sistematicamente ao longo dos anos em análise de projetos, entretanto, entende ser desproporcional considerar como não executado todo o projeto de drenagem em função desta falha, a ponto de classificar esta etapa do projeto como não executada e, por conseguinte, o seu pagamento como superfaturamento. 
IV.15.3. Análise   
Essa falha de projeto foi retratada no item 6.3 da 1ª RPFO, nos seguintes termos: 
Em alguns segmentos de trecho identificamos a necessidade da execução de bueiros não previstos no projeto executivo; já em outros, percebe-se visualmente não haver necessidade da sua execução, devido à acentuada elevação do terreno natural. Para avaliar esta problemática solicitamos um parecer do Consultor em Hidrologia, José Enock Santana, cujo relatório se encontra em anexo (Anexo) . Esta análise resultou na adição e supressão de determinadas obras de arte correntes elencadas no item '7.2 - Justificativas técnicas'.
Em que pese a possibilidade de imprecisões nas cartas topográficas oriundas dos estudos hidrológicos, não se justifica o erro na indicação dos bueiros, haja vista que caberia ao projetista confirmar em campo a adequada locação desses dispositivos.
Nesse sentido, vale dizer que a IS-203 (Instrução de Serviço para Estudos Hidrológicos) preconiza: 
Para os Projetos de Pavimentação, Restauração e Duplicação, onde a maioria das obras já se encontram implantadas, apenas se aplicará a sistemática da IS-203 para os pontos estudados onde o levantamento cadastral indicar a necessidade de substituição do bueiro. Portanto, no caso de serem mantidas as obras-de-arte correntes existentes ou apenas serem prolongadas (Projetos de Duplicação - Melhoramentos - Terceiras faixas, etc.) , a metodologia da IS-203 não se aplica.
Para os casos particulares aqui mencionados será necessário apresentar uma planilha de cadastro de todos os bueiros existentes e da situação atual do sistema de drenagem através da tabela de codificação denominada 'Classificação dos Problemas' que irá caracterizar a situação física de cada bueiro e a situação da área em estudo (...) , comprovando, desta maneira, a necessidade de substituição da OAC, sua preservação ou implantação de obras novas.
 (...) 
O cadastro completo das obras e dos pontos estudados será acompanhado de fotos recentes com data, apresentando a data impressa na foto. (grifou-se) 
Do excerto acima, presume-se que o projetista detenha o conhecimento da situação in loco acerca dos bueiros existentes e a implementar na obra.
Além disso, vale destacar que o achado não se resumiu a deslocamentos pontuais de poucos metros. Trata-se de ausência de bueiros em pontos necessários e inclusão de bueiros em locais desnecessários, o que indica falha na análise dos estudos hidrológicos, em especial do mapa de bacias.
Diante disso, mantém-se a irregularidade. 
IV.16. Falha apontada: g.1) adoção de base em BGS, sem que tenham sido apresentados estudos referentes a outras soluções alternativas possivelmente menos onerosas, por exemplo, mistura solo-brita.
IV.16.1. Justificativa da empresa projetista (peça 73, p. 31-33)   
Justifica que, quando da realização dos estudos geotécnicos, teriam sido identificados solos aptos para utilização em misturas para execução da camada de base, porém todo o volume desse material teria sido utilizado para a sub-base ou nas camadas finais de terraplenagem.
Afirma que outros solos disponíveis não teriam apresentado índices de plasticidade compatíveis com o exigível em norma para a camada de base.
Explica que a primeira e principal investigação realizada no segmento de projeto teria sido a busca, sem sucesso, de jazidas de material para base para utilização in natura. 
Relata, ainda, suposta dificuldade operacional e o risco de utilização de mistura solo-brita em consenso com a fiscalização do DNIT.
Quanto à escolha da base em brita graduada, justifica que apesar do relativamente elevado custo de produção, a proximidade da pedreira ao canteiro de obras teria acarretado baixos custos de transporte, o que contribuíra para a adoção dessa solução. Ademais, argumenta que por ser um material mais nobre, a brita graduada seria compatível com a classe e a importância da rodovia.
IV.16.2. Justificativa do DNIT (peça 129, p. 8)   
Defende o entendimento de que, considerando: (i) a proximidade da pedreira indicada em projeto, (ii) a inexistência na região de solos com características geotécnicas que permitissem a sua utilização 'in natura' como camada de base do pavimento, e (iii) a dificuldade operacional e o risco de utilização de mistura solo-brita, seria perfeitamente aceitável a indicação de brita graduada simples para confecção da camada de base do pavimento. 
IV.16.3. Análise  
As Diretrizes Básicas para Elaboração de Estudos e Projetos Rodoviários - IPR-739, estabelecem, quanto ao estudo das jazidas de solo para pavimentação, que:
Caso os materiais disponíveis 'in natura' não atendam às exigências citadas acima para base estabilizada granulometricamente, devem ser estudadas misturas com areia, brita, areia+brita, solo-cimento, solo melhorado com cimento, areia+brita+cimento, etc., buscando aquela mistura que seja mais viável técnica e economicamente. Estes estudos devem ser apresentados no volume 3A, observando que devem constar o estudo do material 'in natura' (material de jazida) e os estudos de todas as misturas ensaiadas demonstre a viabilidade técnica e econômica da mistura usada.
No projeto em questão, não se verificou a realização de estudos de misturas conforme acima preconizado.
Observa-se, ainda, que a própria projetista reconhece a possibilidade de existência de material apto à utilização em misturas para execução da camada de base. Ademais, não se pode aceitar por completa a alegação de insuficiência de volume de jazida, uma vez que não se justificaria o emprego de material dessa qualidade na terraplenagem em detrimento do seu uso na camada de base. 
Também não restou claro qual seria a dificuldade operacional ou o risco de utilização inerente ao uso de misturas na base, nem como isso impediria adotar essa solução.
Além disso, ainda que, no caso concreto, a solução de base em BGS tenha sido efetivamente adotada na obra e que a distância de transporte não tenha sido elevada, não se poderia abster-se de estudar outras soluções possíveis que, eventualmente, pudessem trazer maior economia à obra.
Ante o exposto, mantém-se a irregularidade.
IV.17. Falha apontada: h.1) adoção de origem para a obtenção do insumo filler a partir de local distante da obra (Salvador) , mesmo que no próprio projeto esteja contemplada a obtenção do cimento a partir de local mais próximo (Juazeiro/BA) , conforme detalhado no Achado III.3, supra.
IV.17.1. Justificativa da empresa projetista (peça 73, p. 33-34)  
Em síntese, argumenta que a escolha da origem do insumo em Salvador teria se dado em razão do risco de descontinuidade de fornecimento, ante a elevada quantidade de filler demandada para os serviços de pavimentação (1.400 toneladas) . 
Dessa forma, previu-se em projeto, o fornecimento de cimento a partir de Juazeiro para as obras de concreto e de argamassa, e a partir de Salvador para o filler utilizado na pavimentação.
Acrescenta que, não obstante, as condições de fornecimento do insumo poderiam ser alteradas no decorrer da contratação ou da execução das obras, principalmente quando estas levam um tempo mais prolongado que o previsto, demandando a revisão das premissas de projeto por meio de revisões de projeto em fase de obras.
IV.17.2. Justificativa do DNIT (peça 129, p. 8)  
Afirma que, atendendo ao item 4.5 do Relatório de Análise do Projeto - '4.5) Considerar como fonte de fornecimento do cimento a cidade de Juazeiro, em vez de Salvador, dado o porte do comércio local, a exemplo do considerado para o fornecimento de madeira e aço' - teria sido revista na composição dos custos unitários dos diversos serviços a fonte de fornecimento do cimento. Entretanto, no item Usinagem de CBUQ - Faixa C, por constar a nomenclatura do insumo como 'filler' em vez de cimento, essa correção não teria sido efetuada, passando despercebida pela Fiscalização quando da aceitação do Relatório Final do Projeto. 
IV.17.3. Análise   
Inicialmente, cabe esclarecer, conforme traz a norma DNER-EM 367/97, que o filler (ou material de enchimento) trata-se de um material mineral inerte em relação aos demais componentes da mistura betuminosa, finamente dividido, passando pelo menos 65% na peneira de 0,075 mm de abertura de malha quadrada. Esse material poderá ser cimento Portland, pó calcário, cal hidratada, pó de pedra, cinza volante ou outro material mineral conveniente preparado para apresentar as características especificadas naquela norma.
Portanto, havendo disponibilidade de cimento Portland na cidade de Juazeiro, deveria ser esta a origem a ser adotada no projeto para o insumo filler utilizado no CBUQ. Sobre esse ponto, não foi apresentada qualquer evidência demonstrando que a quantidade demandada para as obras da BR235/BA não seria passível de ser atendida pelo comércio local daquele município. 
A manifestação do DNIT corrobora o entendimento de seria possível adquirir o insumo em Juazeiro/BA, atribuindo o fato de haver sido adotada em projeto a origem em Salvador/BA a um descuido quando da análise feita pela Autarquia.
Ainda que tenha se tratado mero equívoco, resta confirmada a falha de projeto, que, inclusive, acarretou sobrepreço no orçamento da obra, conforme apontado no Achado III.3 do Relatório de Fiscalização 404/2016.
Ante o exposto, mantém-se a irregularidade.
IV.18. Falha apontada: h.2) adoção da forma de obtenção da areia por meio comercial, mesmo que no próprio projeto esteja relatado que o areal indicado é de propriedade da Prefeitura de Juazeiro/BA, conforme detalhado no Achado III.3, supra. 
IV.18.1. Justificativa da empresa projetista (peça 73, p. 34)   
Justifica que, à época da elaboração do projeto, a informação obtida teria sido de que a construtora não poderia explorar o referido areal diretamente quando da execução da obra, devendo adquirir a areia comercialmente junto à Prefeitura de Juazeiro.
IV.18.2. Justificativa do DNIT (peça 129, p. 9)   
De modo similar à projetista, entende que a classificação de areia comercial, quando da elaboração do orçamento estimativo para as obras, estaria correta porque o areal indicado em projeto era explorado pela Prefeitura de Juazeiro/BA, sua proprietária legal, de modo que a construtora não poderia explorá-lo diretamente quando da execução da obra, tendo que adquirir a areia junto à Prefeitura. Assim, em nosso entendimento está correta a classificação de areia comercial adotada pela consultora quando da elaboração do orçamento estimativo para as obras. 
IV.18.2. Análise   
As alegações trazidas não estão suportadas em elementos comprobatórios, e por essa razão, mantém-se a irregularidade.
Ademais, no caso em questão, a alegação de impossibilidade de exploração direta do areal, a princípio, não se mostra razoável, na medida em que, nos termos da Constituição Federal/1988:
Art. 176. As jazidas, em lavra ou não, e demais recursos minerais e os potenciais de energia hidráulica constituem propriedade distinta da do solo, para efeito de exploração ou aproveitamento, e pertencem à União, garantida ao concessionário a propriedade do produto da lavra.
§ 1º A pesquisa e a lavra de recursos minerais e o aproveitamento dos potenciais a que se refere o 'caput' deste artigo somente poderão ser efetuados mediante autorização ou concessão da União, no interesse nacional, por brasileiros ou empresa constituída sob as leis brasileiras e que tenha sua sede e administração no País, na forma da lei, que estabelecerá as condições específicas quando essas atividades se desenvolverem em faixa de fronteira ou terras indígenas. (grifou-se) 
IV.19. Falha apontada: h.3) adoção de areia comercial (equivalente de areia superior a 90%) para execução de colchão de areia (camada drenante da Variante) , sem que tenha sido avaliada a possibilidade de utilização de material alternativo de menor custo, como por exemplo, aquele extraído de caixas de empréstimo, que apresentasse equivalente de areia superior a 35% (conforme DER/PR ES-T 05/05 - Terraplenagem - Colchão Drenante de Areia para Fundação de Aterro) .
IV.19.1. Justificativa da empresa projetista (peça 73, p. 34-37)   
Justifica que os materiais estudados nos empréstimos, em sua maioria (cerca de 85%) , não seriam arenosos, e sim argilosos, dos tipos A-6, A-4, A-2-6 e A-2-4, com frações expressivas de silte e argila e índices de plasticidade entre 6% e 17%, características que não os enquadrariam como aptos ao emprego no preenchimento de cavas, de acordo com o seguinte trecho da norma DNIT 108/2009-ES:
g) O material de enchimento das cavas de remoção, como em geral estas compreendem áreas com nível d'água elevado, deve ser constituído por material inerte granular até o nível em que seja possível, inclusive com previsão de uso de bombeamento de vala, e prosseguimento do reaterro com solo compactado a seco.
Cita ainda estudo de caso realizado pelo prof. Willy Lacerda, no qual teria considerado que o preenchimento de escavações inundadas com material areno-argiloso permitiria a formação de grumos, que se refletiria em um material de alta porosidade, difícil de compactar, e que adicionaria recalques futuros ao corpo estradal ao ser submetido à carga de aterro e do tráfego, por ser de baixa permeabilidade. Defende, assim, que a solução mais adequada seria o emprego de areia, que por sua maior permeabilidade, admitiria sempre obter uma maior resistência e capacidade de suporte, além de trabalhabilidade na área saturada.
Menciona que a norma DER/PR ES-T 05/05, apesar de estabelecer equivalente de areia mínimo de 35%, não estabeleceria exigências quanto à plasticidade e mencionaria, em todo o seu corpo, a areia como sendo o solo de utilização. E argumenta que, de qualquer forma, essa norma não teria sido desrespeitada, tendo sido consideradas outras componentes adicionais ao projeto, julgadas adequadas aos objetivos pretendidos.
Ademais, alega que, na análise do TCU, deveriam ser ponderados, além dos custos de implantação, os custos de manutenção e os custos operacionais de veículos em virtude de possíveis problemas na rodovia - estes dois últimos custos seriam menores na solução adotada em projeto, se comparados àqueles que ocorreriam caso executada a camada drenante com material oriundo de caixas de empréstimo. 
IV.19.2. Justificativa do DNIT (peça 129, p. 9)   
Justifica que o colchão de areia concebido em projeto para a variante teria a função principal de permitir trabalhabilidade na área saturada adjacente à plataforma do pavimento existente, visando a execução das camadas de aterro, e por isso, entende que estaria correta a previsão de utilização de areia em vez de material oriundo de empréstimos. 
IV.19.3. Análise   
Conforme abordado em instrução precedente (peça 133, p. 9) , os exames realizados pela equipe de auditoria e os elementos trazidos até então a este processo não permitiram identificar a existência de fonte de material apto para uso na camada drenante situada a uma menor distância do que a do areal de projeto, hipótese que permitiria uma redução dos custos de transporte. 
Diante disso, afasta-se o indício de irregularidade.
Não obstante, há que se reconhecer a carência de normas no âmbito do DNIT que disponham sobre metodologias de tratamento de ocorrências de solo saturado nas obras rodoviárias, abordando, inclusive, a execução de camadas drenantes. Assim, entende-se ser pertinente recomendar ao DNIT, que por meio do seu Instituto de Pesquisas Rodoviárias, elabore normatização nesse sentido.
IV.20. Considerações finais trazidas pelo DNIT (peça 129, p. 9) 
Argumenta que o projeto executivo teria sido aprovado após o atendimento por parte da consultora de mais de setenta não conformidades apontadas quando de sua análise, e que na elaboração de um projeto executivo para implantação de rodovia seriam adotadas inúmeras soluções dentre uma infinidade de alternativas possíveis, estando sim algumas destas sujeitas a questionamentos de terceiros. Acrescenta que o fato de um determinado técnico, a posteriori, não concordar com qualquer uma destas soluções, não poderia invalidar toda a etapa do projeto a ponto de classificá-la como não executada e, por conseguinte, o seu pagamento como superfaturamento.
IV.20.1. Análise  
Primeiramente, há de se observar que o fato de haverem sido identificadas mais de setenta não conformidades pode até indicar uma atuação positiva por parte do DNIT, entretanto, por outro lado, demonstra inconsistência do projeto executivo à época apresentado.
Deve-se também esclarecer que os apontamentos trazidos pela equipe de auditoria não decorrem de mera discordância das soluções adotadas em projeto. Trata-se, sim, de falhas do projeto aprovado, seja porque as soluções adotadas afrontaram as normas técnicas aplicáveis, seja porque se mostraram antieconômicas frente a outras alternativas notadamente possíveis.
 Há que se reconhecer, porém, que não poderia 	qualquer falha configurar motivo suficiente para invalidar toda a etapa de um projeto a ponto de classificá-la como não executada e, por conseguinte, considerar o seu pagamento como superfaturamento. Para tanto, a gravidade da falha deve possuir magnitude que comprometa toda a etapa do projeto. 
Nesse aspecto, avalia-se que, no caso em análise, as falhas ora apontadas, embora importantes, quando avaliadas separadamente para cada etapa do projeto, não possuem a magnitude a ponto de comprometer por completo a serventia da respectiva etapa do projeto. 
IV.21. Conclusão sobre as análises
As análises apresentadas confirmaram a maior parte das irregularidades apontadas.
Com exceção de dois apontamentos - 'e.3' e 'h.3' -, tratados nos tópicos IV.11 e IV.19 acima, os demais foram mantidos.
No caso do apontamento 'e.3' - adoção de alturas de aterro insuficientes para a adequada execução de bueiros de drenagem - constatou-se não tratar de falha do projeto de terraplenagem, mas do projeto de drenagem, a qual já está sendo tratada no apontamento 'f.1'.
Já com relação ao apontamento 'h.3' - adoção de areia comercial (equivalente de areia superior a 90%) para execução de colchão de areia (camada drenante da Variante) , sem que tivesse sido avaliada a possibilidade de utilização de material alternativo de menor custo - afastou-se o indício de irregularidade, contudo identificou-se a necessidade de se produzirem normas no âmbito do DNIT que disponham sobre metodologias de tratamento de ocorrências de solo saturado nas obras rodoviárias, abordando, inclusive, a execução de camadas drenantes. Assim, entendeu-se ser pertinente recomendar ao DNIT, que por meio do seu Instituto de Pesquisas Rodoviárias, elabore normatização nesse sentido.
No que diz respeito aos demais apontamentos, confirmados nesta análise, considerou-se que as falhas ora apontadas foram importantes, mas, apesar disso, não apresentam abrangência a ponto de macular a serventia do projeto para a finalidade pretendida, e, por essa razão, não configuram motivo suficiente para considerar etapas do projeto como não executadas.
Desse modo, embora seja possível afirmar que o pagamento pelas parcelas do projeto não corretamente executadas seria indevido, não é possível quantificar, com a precisão que o caso requer, a quantia paga indevidamente. Isso porque, com os elementos constantes nos autos, não é possível fazer uma correspondência precisa entre as falhas apontadas e valor que deveria não ter sido pago em razão delas. 
Não obstante, ratifica-se que o projeto executivo se apresenta eivado por tais falhas, que ensejam apuração de responsabilidade da empresa projetista e, eventualmente, de quem analisou e aprovou o projeto (caso se tratarem de erros perceptíveis por ocasião da análise) .
Diante disso, bem como considerando o fato de que, nesta análise, algumas das falhas foram mantidas em virtude da ausência de elementos comprobatórios que poderão ser ulteriormente apresentados, propõe-se determinar ao DNIT que instaure procedimento administrativo para apuração de responsabilidade da empresa projetista, assegurando-lhe a ampla defesa e o contraditório, encaminhando o seu resultado a este Tribunal no prazo de 180 (cento e oitenta) dias.
V. Sobre o Achado III.5 - Falhas da fiscalização/supervisão - Serviços executados em desacordo com o previsto em projeto
V.1. Situação atual
Neste achado, apontaram-se falhas na fiscalização e supervisão das obras, principalmente nos trabalhos relativos à elaboração da 1ª RPFO e ao acompanhamento/elaboração de medições dos serviços de terraplenagem, a saber:
a) Inconformidades na elaboração da 1ª RPFO: 
a.1) indicação da presença de solos moles, sem estar fundamentada em ensaios de SPT (Est. 2625 a est. 2835) ; 
a.2) levantamento de caixas de empréstimo para terraplenagem, deixando de considerar a possibilidade de utilização de importantes empréstimos laterais, como por exemplo os localizados nas estacas 100 e 744, acarretando acréscimos indevidos no valor da terraplenagem;
a.3) alteração no greide de terraplenagem da obra, sem proceder a imprescindível revisão dos quantitativos de rebaixo e substituição de subleito, acarretando superestimativa dos custos da etapa de terraplenagem; 
a.4) alteração dos quantitativos e escavação, carga e transporte de material - ECT, sem proceder a necessária revisão da distribuição de massa, mesmo diante das consequentes modificações das DMTs, acarretando superestimativa dos custos da etapa de terraplenagem; 
a.5) previsão de descarte do material proveniente da remoção do pavimento existente, apesar de esse material apresentar características geotécnicas que permitiriam sua utilização, pelo menos, em corpo de aterro (ISC > 2% e expansão < 4%) , acarretando superestimativa dos custos da etapa de terraplenagem; 
b) Inconformidades no acompanhamento/elaboração de medições dos serviços de terraplenagem: 
b.1) medição dos serviços de remoção de solo mole e execução de camada drenante (est. 2625 a est. 2835) executados em desconformidade com o projeto vigente e suas respectivas especificações - não se comprovou a remoção da camada de solo mole, nem a execução da camada drenante de areia, tal como previstos em projeto; 
b.2) apresentação de laudos de ensaios de equivalente de areia que não representam o material examinado (est. 2739) ; 
b.3) utilização do item de serviço 'Escavação, carga e transporte de areia - DMT 72,34 km - Camada drenante - Variante' (item inserido na planilha para remunerar exclusivamente a camada drenante da Variante) para medir a execução de camada drenante entre as estacas est. 2625 a est. 2835, com DMT de 60,44 km; 
b.4) medição dos serviços de rebaixo e substituição de subleito sem que tenha sido comprovada sua necessidade e execução.
Em cumprimento ao despacho do Ministro Relator à peça 53, realizaram-se as oitivas do DNIT e da empresa supervisora Direção Consultoria e Engenharia Ltda., que se manifestaram nas peças 63, 74 e 129. 
V.2. Manifestação do DNIT (peças 63 e 129) 
Com relação a este achado, o DNIT se manifestou por meio da Coordenação-Geral de Construção Rodoviária - CGCONT (peça 63) , que, por sua vez, apenas afirma não ter a competência para manifestar-se quanto ao assunto, pois estaria relacionado a inconformidades da supervisão/fiscalização. Porém, informa que, como lhe seria atribuída a gestão do contrato de supervisão, a CGCONT avaliaria, após o deslinde dos trabalhos de auditoria, a necessidade e o cabimento de instauração de Processo Administrativo de Apuração de Responsabilidade em face da empresa contratada.
Posteriormente, apresentou manifestação SRDNIT/BA (peça 129) , a qual justifica que a falta de estrutura ideal nas Unidades Locais e de pessoal técnico para fiscalização acarretaria em um acúmulo de contratos a serem fiscalizados por um único servidor, o que, aliado às diversas atribuições funcionais, impediria a permanência da fiscalização integralmente nas frentes de serviços e a sua atuação diária na fiscalização de campo ou na medição, sendo realizadas visitas esporádicas a campo. Desse modo, a Administração Pública se valeria da empresa supervisora para a realização da verificação diária, integral e exclusiva dos serviços de campo, com o objetivo de auxiliar e embasar os atos decisórios da Fiscalização, por meio de relatórios mensais acerca dos serviços de controle, verificação e adequação dos serviços executados às as normas vigentes. 
V.3. Manifestação da empresa supervisora (peça 74) 
Em suma, justifica que teria sido mobilizada após o ataque de quase 70% da obra, razão pela qual o achado não traduziria a realidade do trabalho por ela realizado.
V.4. Análise
Os fatos apontados neste achado ensejariam, a princípio, a responsabilização da empresa supervisora e do fiscal do Contrato 202/2014. 
Ocorre que as principais deficiências da fiscalização se refletiram na ocorrência dos achados III.1, III.2 e III.3, para os quais está sendo proposta, nesta instrução, a instauração de tomada de contas especial, tendo a empresa supervisora e o fiscal do contrato como responsáveis solidários.
Diante disso, a análise da conduta e culpabilidade desses responsáveis será realizada no âmbito da referida TCE, oportunidade em que lhes serão garantidos a ampla defesa e o contraditório, dispensando-se, portanto, a proposição de encaminhamento em face do presente achado.
VI. Sobre o Achado III.6 - Ausência de efetividade das ações promovidas pela Administração para solucionar questões relativas a desapropriações e remoções de interferências
VI.1. Situação atual
Neste achado, retratou-se a paralisação de frentes de serviço em razão da ausência de efetividade das ações promovidas pela Administração para solucionar questões relativas a desapropriações e remoções de interferências, contrariando o disposto na Lei 8666/1993, art. 41 e art. 66; na Cláusula 9ª do Contrato 202/2014; e no Anexo IX do Edital 702/2013.
Em que pese o fato de o DNIT à época já ter iniciado procedimentos visando à liberação de frentes de serviço, averiguou-se que, passados mais de dois anos do início das obras, ainda permaneciam pendentes de solução as desapropriações que possibilitariam a finalização dos serviços no segmento próximo à ponte do rio Tourão e a execução do trecho da Variante, bem como a remoção da linha de distribuição de energia elétrica, que viabilizaria a finalização dos serviços entre os km 334,5 e km 338,7.  
Em cumprimento ao despacho do Ministro Relator à peça 53, realizou-se a oitiva do DNIT, que apresentou sua manifestação na peça 129.
VI.2. Manifestação do DNIT (peça 129) 
A SRDNIT/BA, em 20/10/2017, manifestou-se conforme segue (peça 129, p. 2-3) :
Apenas um segmento está pendente com relação às desapropriações, localizado entre as estacas 3045 a 3080, na ponte sobre o rio do Tourão, pois os proprietários não concordavam com a execução da obra e não permitiam a passagem. Posteriormente, entre 28/04/2016 e 29/04/2016 foi realizado o primeiro mutirão de conciliação na Justiça Federal na Comarca de Juazeiro/BA e, dentre os processos ajuizados, 6 (seis) acordos não foram firmados. Ato contínuo, a Justiça Federal determinou que fossem realizadas perícias técnicas nessas áreas e, até o momento, não houve uma manifestação do perito nomeado pelo Juiz nos autos. Tendo em vista que processos de indenizações que são instruídos na esfera administrativa podem posteriormente vir a serem questionados pelos expropriados na Justiça, o DNIT opta, para evitar dano ao Erário Público, que sejam efetivados na esfera judicial, o que demanda um prazo sobre o qual não há gestão desta Autarquia. Ademais, os processos de desapropriação requerem um tempo extenso de instrução devido à insuficiência jurídica dos documentos bastantes e necessários para comprovação da posse e da propriedade dos imóveis e dificuldades de obtenção de documentos nos cartórios, em função das condições socioeconômicas dos expropriados. Entendemos, por tudo que foi dito anteriormente, que não houve ausência de efetividade por parte das ações promovidas pela Administração para solucionar as questões relativas às desapropriações e que não tiveram contribuição definidora para o atraso na execução do empreendimento. 
Quanto às demais interferências, informo que só resta solucionar a elevação da travessia de rede que interfere com a obra na altura da estaca 2819+00, para a qual estamos no aguardo de um novo orçamento da COELBA, que havia orçado a elevação no trecho errado. Segue em anexo cópia do Oficio encaminhado à Concessionária de Energia em Julho deste ano. 
VI.3. Análise
Considerando a informação de que as obras do Contrato 202/2014 foram concluídas, este achado perde o seu objeto, na medida em que não há medidas corretivas a serem adotadas. 
Também não se verificaram, a princípio, indícios suficientes para se apontar eventual falha da Administração no que diz respeito a sua atuação, no decorrer das obras, para solucionar questões relativas a desapropriações e remoções de interferências.
Vale registrar que as obras foram concluídas sem a execução do trecho da Variante que faria a ligação entre a BR-235 e a BR-407, com extensão de 1,50 km. Conforme consta do último Relatório de Supervisão disponível (referente ao mês de agosto/2018 - peça 218) , estaria em tramitação um processo para exclusão deste segmento do escopo do contrato em função dos elevados custos para desapropriação dos imóveis que interfeririam na execução das obras. 
Ante o exposto, considera-se elidido o presente achado.
VII. Sobre o Achado III.7 - Paralisação injustificada de frentes de serviço
VI.1. Situação atual
Neste achado, apontou-se a falha no planejamento e no controle da execução dos serviços relativos ao segmento entre as est. 1800 e est. 1900 (proximidades da ponte sobre o riacho Poção) , com consequente paralisação injustificada dos trabalhos, acarretando perdas de serviços parcialmente executados em função dos estragos provocados pelas chuvas, contrariando o disposto na Lei 8666/1993, art. 66; art. 67; art. 69; art. 70.
O consórcio construtor havia iniciado os serviços de terraplenagem no segmento nas proximidades do riacho Poção (est. 1800 a est. 1900) , sem, contudo, finalizá-los, tampouco iniciar e concluir as etapas subsequentes (pavimentação, drenagem superficial, sinalização, obras complementares) . 
 Ademais, a situação das obras nas proximidades do riacho Poção demonstrou que o consórcio construtor e o DNIT não haviam adotado sequer ações efetivas no sentido de proteger os serviços parcialmente executados contra as chuvas, as intempéries e a fatores erosivos. 
Suscitou-se, ainda, a possibilidade de falha nos estudos hidrológicos que embasaram o projeto das OAE, haja vista o registro de ocorrência de chuva em que o nível da água praticamente alcançou a cota do greide da rodovia.
 Em cumprimento ao despacho do Ministro Relator à peça 53, realizaram-se as oitivas do DNIT, do Consórcio Paviservice/SVC e da empresa supervisora Direção Consultoria e Engenharia Ltda.
O DNIT e a empresa supervisora se manifestaram nas peças 129 e 74, respectivamente. O Consórcio Paviservice/SVC não apresentou manifestação.
VI.2. Manifestação da empresa supervisora (peça 74) 
Restringe-se a informar, em síntese, que a paralisação de obras seria competência exclusiva do fiscal do contrato, cabendo à empresa supervisora apenas a elaboração da minuta de ordem de paralisação, e que, por essa razão, restaria afastada sua responsabilidade pelo achado.
VI.3. Manifestação do DNIT (peça 129) 
A SRDNIT/BA, em 20/10/2017, manifestou-se conforme segue (peça 129, p. 3) :
Informamos que não houve nenhuma paralisação injustificada de frentes de serviços, assim como não foi realizado nenhum Termo Aditivo de paralisação dos serviços. Entretanto, o ritmo das obras foi diminuído devido sobretudo às restrições orçamentárias vivenciadas pelo Governo Federal desde o exercício de 2015 até a presente data, com a limitação de empenhos e contenção de gastos mensais nos diversos contratos dessa Autarquia. Destacamos também que foram priorizadas a proteção das frentes que poderiam ocasionar prejuízos à Administração com a perda dos serviços prejudicados devido às intempéries naturais, assim como da manutenção dos serviços já realizados. 
VI.4. Análise
Os argumentos apresentados, especialmente pelo DNIT, não trazem justificativas para os apontamentos da auditoria, que indicaram possível falha no planejamento e no controle da fiscalização ao se permitir a execução incompleta dos serviços entre as estacas 1800 e 1900, que acarretou, efetivamente, a perda de serviços realizados em face das chuvas. 
Considerando que, no momento presente, as obras no referido segmento se encontram concluídas, não há medidas corretivas a serem propostas com relação a este achado. 
Ademais, considerando que não existem elementos indicando que a perda de serviços acarretou ônus à Administração, não se alvitra, neste caso específico, a responsabilização dos possíveis envolvidos.
Por outro lado, não se fez menção a importante questão tratada no achado, que consiste em possível falha nos estudos hidrológicos que embasaram o projeto das OAE, haja vista o registro de ocorrência de chuva em que o nível da água praticamente alcançou a cota do greide da rodovia, conforme Figura 7 a seguir:
Figura 7 - Situação da obra nas proximidades do riacho Poção durante as chuvas de janeiro/2016 (perda da laje de transição e nível d'água próximo do greide da rodovia) 
Fonte: Relatório de Fiscalização 404/2016 (peça 27, p. 31) .
Diante disso, propõe-se determinar ao DNIT que, no prazo de 120 (cento e vinte dias) , apresente parecer conclusivo acerca da existência de falha nos estudos hidrológicos que embasaram o projeto dessas OAE e, caso confirmada a falha, encaminhe plano de providências a serem adotadas.
CONCLUSÃO
Nesta instrução, procedeu-se à análise de elementos apresentados pelos interessados no intuito de dar o mérito processual em face dos apontamentos oriundos da Fiscalização 404/2016 realizada nas obras de construção da BR-235/BA - km 282,0 ao km 357,4.
Conforme as análises promovidas nos tópicos I, II e III desta instrução, confirmou-se a existência de irregularidades relacionadas aos Achados III.1, III.2 e III.3 do Relatório de Fiscalização 404/2016, das quais resultaram dano ao erário, na forma apresentada na Tabela 1 abaixo:
Tabela 1 - Dano ao erário associado aos Achados III.1, III.2 e III.3 do Relatório de Fiscalização 404/2016
	Irregularidade
	Dano

	Achado III.1 - Superfaturamento pela medição de serviços não executados (referente a medição de quantitativos de remoção de solo mole não executados) 
	R$ 206.943,83

	Achado III.2 - Superfaturamento por medição e pagamento de serviços desnecessários (referente a medição de serviços de terraplenagem segundo uma distribuição de massas incompatível com a realidade da obra e a medição de serviços de rebaixo e substituição de subleito desnecessários) 
	R$ 8.429.822,91 

	Achado III.3 - Superfaturamento decorrente de falhas na Revisão de Projeto em Fase de Obra (referente ao pagamento pelo transporte de filler e pela aquisição de areia considerando premissas incompatíveis com a realidade da obra) 
	R$ 2.096.428,96

	Total
	R$ 10.733.734,74

Fonte: Elaboração própria.
A responsabilidade pelo dano deve ser atribuída ao Consórcio Paviservice/SVC, à empresa supervisora e ao fiscal do contrato, em face das condutas descritas na matriz de responsabilização apresentada à peça 224. 
Ademais, registra-se que, com base nos elementos disponíveis nos autos, e ainda que se busque dados nas medições do contrato, não seria possível apurar com exatidão as datas em que os pagamentos indevidos foram realizados (sobretudo porque não seria possível precisar as datas em que se deram as movimentações de terraplenagem divergentes do projeto) . Por essa razão, atribui-se, em favor dos responsáveis, a data final do último período de medição cadastrada no Sistema de Administração de Contratos do DNIT (31/7/2018) para fins de atualização do débito.
Dessa forma, propõe-se a conversão dos presentes autos em tomada de contas especial e a realização, desde já, da citação dos responsáveis envolvidos. Outrossim, considerando que parte do valor do débito ora em discussão encontra-se retido pelo DNIT, propõe-se manter a medida cautelar de retenção de pagamentos já proferida nestes autos, até o deslinde do processo e decisão ulterior deste Tribunal.
Com relação ao Achado III.4 do Relatório de Fiscalização 404/2016 (superfaturamento em razão de medição e pagamento de projeto executivo deficiente) , confirmou-se a ocorrência de falhas no projeto executivo. No entanto, ponderou-se que tais falhas, embora importantes, não têm o condão de fundamentar imputação de superfaturamento. Isso porque, com os elementos constantes nos autos, não é possível fazer uma correspondência precisa entre as falhas apontadas e valor que deveria não ter sido pago em razão delas. 
Apesar de não serem suficientes para embasar um cálculo do possível dano ao erário com a precisão que o caso requer (ou seja, conforme o art. 210, § 1º, do Regimento Interno do TCU) , avalia-se que as falhas verificadas no projeto ensejam a apuração de responsabilidade dos agentes públicos e privados que procederam a sua elaboração, análise e aprovação. Assim, propõe-se determinar ao DNIT que instaure procedimento administrativo para apuração de responsabilidade da empresa projetista e dos servidores da autarquia envolvidos na análise e na aprovação do projeto, assegurando-lhes a ampla defesa e o contraditório, encaminhando o seu resultado a este Tribunal no prazo de 180 (cento e oitenta) dias.
Ainda quanto ao Achado III.4, identificou-se oportunidade de melhoria da normatização do DNIT acerca de metodologias de tratamento de ocorrências de solo saturado nas obras rodoviárias, abordando, inclusive, a execução de camadas drenantes, razão pela qual se propõe recomendação nesse sentido. 
Quanto ao Achado III.5 do Relatório de Fiscalização 404/2016  (falhas da fiscalização/supervisão - serviços executados em desacordo com o previsto em projeto) , observou-se que as principais deficiências da fiscalização se refletiram na ocorrência os Achados III.1, III.2 e III.3, para os quais está sendo proposta, nesta instrução, a instauração de tomada de contas especial, tendo a empresa supervisora e o fiscal do contrato como responsáveis solidários. Diante disso, considera-se pertinente que a análise da conduta e culpabilidade desses responsáveis seja realizada no âmbito da referida TCE, oportunidade em que lhes serão garantidos a ampla defesa e o contraditório, dispensando-se, portanto, nesta instrução, a proposição de encaminhamento em face do presente achado.
Sobre o Achado III.6 do Relatório de Fiscalização 404/2016  (ausência de efetividade das ações promovidas pela Administração para solucionar questões relativas a desapropriações e remoções de interferências) , considerou-se elidido, na medida em que as obras do Contrato 202/2014 foram concluídas, não havendo providências corretivas a serem adotadas, assim como porque não se verificaram, a princípio, indícios suficientes para se apontar eventual falha da Administração no que diz respeito a sua atuação, no decorrer das obras, para solucionar questões relativas a desapropriações e remoções de interferências.
Por fim, quanto ao Achado III.7 do Relatório de Fiscalização 404/2016 (paralisação injustificada de frentes de serviço) , ponderou-se, de forma análoga ao mencionado no parágrafo anterior, que, com a conclusão das obras, não há medidas corretivas ou de responsabilização a serem adotadas.
Ainda em relação ao Achado III.7, avaliou-se outra importante questão tratada no apontamento, que consiste em possível falha nos estudos hidrológicos que embasaram o projeto das OAE localizadas nas proximidades do riacho Poção (entre as estacas 1800 e 1900) , haja vista o registro de ocorrência de chuva em que o nível da água praticamente alcançou a cota do greide da rodovia. Diante disso, propõe-se determinar ao DNIT que, no prazo de 120 (cento e vinte dias) , apresente parecer conclusivo acerca da existência de falha nos estudos hidrológicos que embasaram o projeto das referidas OAE e, caso confirmada a falha, encaminhe plano de providências a serem adotadas.
PROPOSTA DE ENCAMINHAMENTO
Ante o exposto, submetem-se os autos à consideração superior propondo que o Tribunal:
mantenha a medida cautelar proferida no item 40.2.1 do despacho do Exmo. Min. Relator deste processo, emitido em 3/1/2018 (peça 136) e referendado pelo Acórdão 52/2018-TCU-Plenário;
 determine, com fundamento no art. 47 da Lei 8.443/1992, a conversão dos presentes autos em tomada de contas especial, na forma prevista no art. 41 da Resolução TCU 259/2014, e autorize a citação das empresas Paviservice Serviços de Pavimentação Ltda. (CNPJ 01.397.753/0001-45) , SVC Construções Ltda. (CNPJ 01.543.722/0001-55) e Direção Consultoria e Engenharia Ltda. (CNPJ 32.963.001/0001-28) , e do Sr. Necivaldo Ferreira Silva (CPF XXX.712.295-XX) para que, no prazo de quinze dias, apresentem alegações de defesa quanto às irregularidades detalhadas a seguir, e/ou recolham aos cofres do Tesouro Nacional as quantias abaixo indicadas, atualizadas monetariamente a partir da respectiva data até o efetivo recolhimento, abatendo-se na oportunidade a quantia eventualmente ressarcida, na forma da legislação em vigor:
b.1) Irregularidades e débitos: 
	IRREGULARIDADE
	VALOR ORIGINAL (R$) 
	DATA DA OCORRÊNCIA

	Superfaturamento pela medição de serviços não executados (referente a medição de quantitativos de remoção de solo mole não executados) 
	206.943,83
	31/8/2018

	Superfaturamento por medição e pagamento de serviços desnecessários (referente a medição de serviços de rebaixo e substituição de subleito desnecessários e de serviços de terraplenagem segundo uma distribuição de massas incompatível com a realidade da obra) 
	8.429.822,91
	31/8/2018

	Superfaturamento decorrente de falhas na Revisão de Projeto em Fase de Obra (referente ao pagamento pelo transporte de filler e pela aquisição de areia considerando premissas incompatíveis com a realidade da obra) 
	2.096.428,96
	31/8/2018

	Total
	10.733.734,74
	31/8/2018

Valor atualizado até 30/3/2020: R$ 11.564.486,27 (peça 223) 
b.2) Dispositivos violados: Lei 4.320/64, arts. 62 e 63, e Lei 8.666/93, art. 67;
b.3) Condutas (detalhamento na matriz de responsabilização inserida à peça 224) :
b.3.1) responsável Necivaldo Ferreira Silva (CPF XXX.712.295-XX) :
b.3.1.1) elaborar parecer técnico atestando que as alterações propostas, apresentadas e justificadas no 1º Relatório de Revisão de Projeto em Fase de Obras (que superestimou os quantitativos de remoção de solo mole) teriam sido acompanhadas e analisadas pela fiscalização do contrato e estariam tecnicamente coerentes com as necessidades do segmento contratado; 
b.3.1.2)  atestar medições de serviços de terraplenagem com base em uma distribuição de massa incompatível com a realidade da obra, assim como incluindo serviços de rebaixo e substituição de subleito desnecessários, deixando de adotar ações visando à correção do projeto;
b.3.1.3)  elaborar parecer técnico atestando que as alterações propostas, apresentadas e justificadas no 1º Relatório de Revisão de Projeto em Fase de Obras (que adotou premissas incompatíveis com a realidade da obra, relacionadas ao fornecimento de areia e ao transporte de filler) teriam sido acompanhadas e analisadas pela fiscalização do contrato e estariam tecnicamente coerentes com as necessidades do segmento contratado;
b.3.2) responsável Direção Consultoria e Engenharia Ltda. (CNPJ 32.963.001/0001-28) :
b.3.2.1) elaborar o 1º Relatório de Revisão de Projeto em Fase de Obras superestimando os quantitativos de remoção de solo mole;
b.3.2.2) permitir, no exercício das atividades de supervisão, a realização de medições de serviços de terraplenagem com base em uma distribuição de massa incompatível com a realidade da obra, assim como incluindo serviços de rebaixo e substituição de subleito desnecessários, deixando de adotar ações visando à correção do projeto;
b.3.2.3) elaborar o 1º Relatório de Revisão de Projeto em Fase de Obras contemplando premissas incompatíveis com a realidade da obra, relacionadas ao fornecimento de areia e ao transporte de filler;
b.3.3) responsáveis Paviservice Serviços de Pavimentação Ltda. (CNPJ 01.397.753/0001-45) e SVC Construções Ltda. (CNPJ 01.543.722/0001-55) :
b.3.3.1) receber pagamentos superfaturados por serviços de remoção de solo mole não efetivamente executados;
b.3.3.2) receber pagamentos superfaturados por serviços de terraplenagem executados em desacordo com a distribuição de massa prevista em projeto, bem como por serviços de rebaixo e substituição de subleito desnecessários;
b.3.3.3) receber pagamentos superfaturados segundo premissas incompatíveis com a realidade da obra, relacionadas ao fornecimento de areia e ao transporte de filler;
c) informe aos responsáveis que, caso venham a ser condenados pelo Tribunal, o débito ora apurado será acrescido de juros de mora, nos termos do § 1º do art. 202 do Regimento Interno do TCU;
determine, com fundamento no art. 250, inc. II, do Regimento Interno do TCU, ao Departamento Nacional de Infraestrutura de Transportes, que:
d.1) instaure, no prazo de 180 (cento e oitenta) dias, procedimento administrativo para apuração de responsabilidade da empresa projetista JDS - Engenharia e Consultoria Ltda. e dos servidores da autarquia envolvidos na análise e na aprovação do projeto das obras de construção da BR-235/BA - km 282,0 ao km 357,4, assegurando-lhes a ampla defesa e o contraditório, encaminhando o seu resultado a este Tribunal;
d.2) apresente, no prazo de 120 (cento e vinte dias) , parecer conclusivo acerca da existência de falha nos estudos hidrológicos que embasaram o projeto das obras de arte especiais localizadas nas proximidades do riacho Poção (entre as estacas 1800 e 1900) , e, caso confirmada a falha, encaminhe plano de providências a serem adotadas;
recomende, com fundamento no art. 250, inc. III, do Regimento Interno do TCU, ao Departamento Nacional de Infraestrutura de Transportes, que elabore normatização acerca de metodologias de tratamento de ocorrências de solo saturado a ser aplicada nas obras rodoviárias a cargo da autarquia, abordando, inclusive, a execução de camadas drenantes;
encaminhe cópia da decisão a ser proferida ao Departamento Nacional de Infraestrutura de Transportes (DNIT) , à Superintendência Regional do DNIT no estado da Bahia, ao Sr. Necivaldo Ferreira Silva, às empresas integrantes do Consórcio Paviservice/Svc e à empresa Direção Consultoria e Engenharia Ltda., dando-lhes ciência de que o inteiro teor da deliberação poderá ser consultado no endereço www.tcu.gov.br/acordaos."
É o relatório.

8.1. Manoel Joaquim Pinto Rodrigues da Costa (11.024/OAB-BA), representando Paviservice Serviços de Pavimentação Ltda. e SVC Construções Ltda.;  
8.2. Paulo Aristóteles Amador de Sousa (854.786.794-53), representando Departamento Nacional de Infraestrutura de Transportes.

Não atuou.

AUDITORIA. FISCOBRAS 2017. OBRAS DE CONSTRUÇÃO DA BR-235/BA - PINHÕES A JUAZEIRO. CAUTELAR PARA RETENÇÃO DE VALORES. ANÁLISE DAS OITIVAS À CAUTELAR. MANUTENÇÃO DA CAUTELAR APÓS OITIVAS. DETERMINAÇÃO AO DNIT COM VISTAS AO LEVANTAMENTO DO VOLUME E DOS SERVIÇOS RELATIVOS À TERRAPLENAGEM COM EMPREGO DE CAIXA DE EMPRÉSTIMO LOCALIZADA MAIS PRÓXIMA À RODOVIA, RESULTANDO EM MENOR DISTÂNCIA MÉDIA DE TRANSPORTE DE MATERIAL. SUPERFATURAMENTO. OBRA EXECUTADA. CONVERSÃO EM TOMADA DE CONTAS ESPECIAL PARA DISCUSSÃO DO DANO E RESPONSABILIDADE PELO RESSARCIMENTO. RETENÇÃO CAUTELAR MANTIDA ATÉ DECISÃO DE MÉRITO SOBRE A MATÉRIA A SER DECIDIDA EM SEDE DE TOMADA DE CONTAS ESPECIAL. CITAÇÃO.

RELATÓRIO DE AUDITORIA (RA)

Secretaria de Fiscalização de Infraestrutura Rodoviária e de Aviação Civil (SeinfraRodoviaAviação).

Trago a exame deste Tribunal a última etapa de apreciação destes autos de relatório de auditoria relativo às obras de construção da BR-235/BA, no trecho de Pinhões a Juazeiro, compreendendo os quilômetros 282 a 357,4, objeto do Contrato 05.00202/2014, celebrado entre o Dnit e o Consórcio Paviservice/SVC.
I - Histórico
2.	A fiscalização em questão foi realizada na Superintendência Regional do Departamento Nacional de Infraestrutura de Transportes no Estado da Bahia - SR/DNIT/BA, entre 8/9/2016 e 28/10/2016.
3.	Por ocasião da fiscalização empreendida, as obras se encontravam com percentual de execução da ordem de 84,9% de realização, já tendo sido celebrado, a essa altura, aditivo contratual em razão da necessidade de deslocamento da plataforma da rodovia no pequeno trecho citado no Relatório de Fiscalização 404/2016 de peça 27 destes autos (km 334,5 km 338,7 da Rodovia BR-135/BA) , em razão de interferências da plataforma projetada com uma linha de distribuição de energia e com um canal de irrigação, havendo, por isso, a inclusão de serviços de remoção de solo mole e execução de camada drenante relativos à nova plataforma, além da realização de aterros ao longo do segmento, deslocamento da posição do canteiro de obras e usinas de solos e CBUQ, de modo que o contrato, inicialmente celebrado no valor de R$ 100.660.000,00, passou a R$ 110.290.675,23.
4.	Sete achados foram reportados pela equipe de fiscalização em seu relatório (peça 27) :
	4.1 - Achado III.1 (pIGP) - Superfaturamento pela medição de serviços não executados - Remoção de solo mole e execução de colchão de areia (prejuízo estimado em cerca de 6,4% do valor do contrato, a preços iniciais) ; 
	4.2 - Achado III.2 (pIGP) - Superfaturamento por medição e pagamento de serviços desnecessários - Substituição de subleito (prejuízo estimado em cerca de 7,7% do valor do contrato, a preços iniciais) ; 
	4.3 - Achado III.3 (pIGC) - Superfaturamento decorrente de falhas na Revisão de Projeto em Fase de Obras (prejuízo estimado em cerca de 0,6% do valor do contrato, a preços iniciais) ; 
	4.4 - Achado III.4 (pIGC) - Superfaturamento em razão de medição e pagamento de projeto executivo deficiente (prejuízo estimado em face dos valores pagos à executora do projeto executivo, considerado deficiente; serviços impugnados pela equipe: R$ 711.996,38 de um contrato de R$ 1.000.128,36) ; 
	4.5 - Achado III.5 (pIGC) - Falhas da fiscalização/supervisão - Serviços executados em desacordo com o previsto em projeto; 
	4.6 - Achado III.6 (pIGC) - Ausência de efetividade das ações promovidas pela Administração para solucionar questões relativas a desapropriações e remoções de interferências; e 
	4.7 - Achado III.7 (pIGC) - Paralisação injustificada de frentes de serviço.
5.	Os achados III.1 e III.2 foram tipificados como pIGP (proposta de indício de irregularidade grave com recomendação de paralisação) . Para o Achado III.1 a SeinfraRodoviaAviação também propôs a adoção de medida cautelar inaudita altera pars com vistas a que o Dnit suspendesse a execução dos serviços objeto do contrato 05.00202/2014 (obras de construção da BR-235/BA - km 282,0 ao km 357,4) , especificamente no segmento compreendido entre as estacas 2625 e 2835 (km 334,5 - km 338,7) , com fundamento no art. 276 do Regimento Interno/TCU, procedendo-se, em seguida, às oitivas do Dnit e do Consórcio executor.
6.	No que tange à proposição de adoção de cautelar suspensiva da execução do trecho, sem a prévia oitiva das partes, entendi não ser medida adequada, de maneira que determinei, preliminarmente, a realização de oitiva prévia do Dnit e das empresas integrantes do Consórcio Paviservice/SVC, incluindo o envio, ao Dnit, de cópia do relatório da Fiscalização 404/2016, objeto deste processo, para manifestação preliminar, no prazo improrrogável de 15 (quinze) dias, acerca dos indícios de irregularidades tipificados como pIGP (proposta de indício de irregularidade grave com recomendação de paralisação) , ocasião em que foi informado ao referido órgão de que:
	6.1 - na hipótese de a manifestação preliminar apresentada não elidir os indícios de irregularidades relativos aos Achados III.1 e III.2, o Tribunal de Contas da União, mediante decisão monocrática ou colegiada, poderia classificar referidos achados como IGP (indício de irregularidade grave com recomendação de paralisação) e encaminhar as informações pertinentes ao Congresso Nacional, nos termos da Lei de Diretrizes Orçamentárias;
	6.2 - os achados poderiam ser reclassificados para IGR (indício de irregularidade grave com recomendação de retenção parcial de valores) , caso houvesse autorização do contratado para retenção de valores a serem pagos, ou apresentação de garantias suficientes à cobertura integral dos prejuízos potenciais ao erário, nos termos da legislação pertinente, até a decisão de mérito sobre o indício relatado, nos termos da Lei de Diretrizes Orçamentárias então vigente.
7.		Retornando os autos com as manifestações das partes, e diante da manutenção do indício de irregularidade relativo à remoção de solos moles, proferi despacho à peça 53 determinando cautelarmente ao Dnit que suspendesse a execução dos serviços, objeto do Contrato 05.00202/2014 (obras de construção da BR-235/BA - km 282,0 ao km 357,4) , especificamente no segmento compreendido entre as estacas 2625 e 2835 (km 334,5 - km 338,7) , em virtude do Achado III.1 - Superfaturamento pela medição de serviços não executados - Remoção de solo mole e execução de colchão de areia. Na oportunidade, determinei a oitiva, com fundamento no art. 250, inciso V, do Regimento Interno/TCU, com vistas a que, no prazo de quinze dias, fossem apresentadas as razões pertinentes ao exame de mérito da cautelar adotada, bem assim, relativamente a todos os demais achados consignados no relatório de auditoria da equipe de fiscalização da SeinfraRodoviaAviação, por todas as empresas envolvidas.
8.	Nessa ocasião, determinei a remessa de comunicação à Comissão Mista de Planos, Orçamentos Públicos e Fiscalização do Congresso Nacional, com vistas a informar que foram detectados indícios de irregularidades graves do tipo IG-P (inciso IV do § 1º do art. 121 da LDO/2017) no Contrato 05.00202/2014 (obras de construção da BR-235/BA - km 282,0 ao km 357,4) , tendo sido estimado potencial dano ao erário de R$ 15.548.752,66, e que seu saneamento dependia da adoção das seguintes medidas pelo Dnit:
8.1. quanto ao achado III.1 - Superfaturamento pela medição de serviços não executados - Remoção de solo mole e execução de colchão de areia: 
8.1.1. realização de estudos geotécnicos no segmento compreendido entre as estacas 2625 e 2835 (km 334,5 - km 338,7) , que permitissem concluir sobre a existência de solo mole sob a plataforma executada e os quantitativos de material de fato removidos, o qual deveria ser realizado sob acompanhamento de Auditor Federal de Controle Externo pertencente aos quadros da secretaria deste Tribunal;
8.1.2. refazimento dos serviços, caso constatado comprometimento da estabilidade do corpo estradal;
8.1.3. adoção das medidas administrativas visando à recuperação do prejuízo ao Erário;
8.2. quanto ao achado III.2 - Superfaturamento por medição e pagamento de serviços desnecessários - Substituição de subleito: a adoção das medidas administrativas para reaver o prejuízo ao Erário já consumado.
9.	Novamente foram o Dnit e as empresas integrantes do consórcio informados de que os achados III.1 e III.2 poderiam ser reclassificados para IGR (indício de irregularidade grave com recomendação de retenção parcial de valores) , caso houvesse autorização do contratado para retenção de valores a serem pagos, ou apresentação de garantias suficientes à cobertura integral dos prejuízos potenciais ao erário, nos termos da legislação pertinente, até a decisão de mérito sobre os indícios de irregularidades graves com paralisação, nos termos da Lei de Diretrizes Orçamentárias. Determinei, ainda, à Secretaria de Fiscalização de Obras Rodoviárias e de Aviação Civil que procedesse ao acompanhamento dos procedimentos informados pelo Dnit no Ofício nº 393/2017/GAB/DNIT-BA com vistas aos estudos que aquela autarquia pretendia executar ao longo do segmento compreendido entre as estacas 2625 e 2835, com o intuito de traçar um perfil geotécnico do segmento executado, e assim, permitir concluir sobre a existência de solo mole sob a plataforma executada e os quantitativos de material de fato removidos, que deveria contar com a participação de Auditor Federal de Controle Externo com conhecimentos na área de especialidade.
10.	Contra essa medida cautelar adotada por meio de despacho à peça 53 destes autos, referendada pelo Plenário deste Tribunal em sessão de 24 de maio de 2017 (Ata 18/2017 - Plenário) , houve interposição de agravo conjuntamente pelas empresas Paviservice Serviços de Pavimentação Ltda. e SVC Construções Ltda., integrantes do Consórcio Paviservice/SVC, com pedido de efeito suspensivo. Ante as razões por mim apresentadas, o Tribunal conheceu do agravo e negou a ele provimento mediante o Acórdão 1609/2017-TCU-Plenário, de minha relatoria.
11.	Realizadas as sondagens necessárias no corpo estradal e reunidas as informações prestadas pelo Dnit e empresas arroladas, retornaram os autos a este Relator com vistas unicamente ao exame acerca do mérito da cautelar suspensiva da execução de trecho da obra, bem assim, acerca da manutenção ou não da classificação dos achados apontados como IGP, após as oitivas do Dnit e do Consórcio.
12.	Àquele momento trouxeram informações de que foram realizadas sondagens em 83 pontos, sendo 41 no bordo direito da plataforma, 41 à sua margem e uma no eixo, com espaçamento de 100 metros entre cada um, os quais permitiram a secretaria chegar às seguintes conclusões:
	12.1 - as sondagens realizadas à margem da rodovia permitiram concluir pela existência de solo mole no entorno do segmento rodoviário com espessura inferior a três metros, situação que realmente justificaria a execução do serviço de remoção proposta na primeira revisão do projeto em fase de obras (certificava-se, assim, que de fato existia solo mole na região do leito da rodovia em questão) ;
	12.2 - havia ausência de solo mole em alguns pontos (seis dos 41 pontos estudados) , o que poderia evidenciar a eventual remoção de material não qualificado como solo mole, resultando em execução de serviços desnecessários e que, ao serem medidos e pagos, pudessem ter resultado em prejuízos ao erário;
	12.3 - no corpo estradal não se verificavam a existência de material que se enquadrasse como solo mole, de modo que não se vislumbraria risco de comprometimento da estabilidade ou de ocorrência de futuro dano em decorrência da continuidade das obras no segmento com a execução das camadas superiores de pavimento (as camadas de solo mole porventura existentes foram removidas pela empresa) ;
	12.4 - os resultados das sondagens, segundo a análise da SeinfraRodoviaAviação, sugeriam inconsistência das seções transversais apresentadas pelo Dnit, as quais supostamente representariam os serviços de escavação e de reposição com camada drenante, a indicar incompatibilidade entre os serviços executados e os relatórios de sondagem, pondo em dúvida os quantitativos objeto de medição no contrato, especialmente quanto aos serviços de execução de remoção de solo mole;
	12.5 - os ensaios de equivalente de areia do material extraído das amostras das sondagens da camada drenante revelavam um valor médio de 52,2% de equivalente de areia, em vez dos 98% de equivalente de areia constantes dos estudos geotécnicos do areal de origem apresentados no projeto executivo. Porém, os ensaios realizados no areal de projeto também indicaram equivalentes de areia inferiores, de modo que não se podia afirmar, com base nos elementos apresentados, que o material empregado na reconstrução da camada drenante não tivesse sido procedente do areal indicado no projeto;
	12.6 - em vista do refazimento do serviço de camada de areia drenante a irregularidade foi considerada sanada (quanto ao colchão de areia drenante) , ao passo que a remoção de solo mole foi verificada como serviço efetivamente executado, somente lançando dúvidas sobre o quantitativo real medido e pago.
13.	Essas conclusões conduziram a unidade técnica especializada a propor, com relação ao referido achado, a revogação da cautelar, bem como determinação ao Dnit para que providenciasse a realização de uma avaliação das quantidades de serviços de remoção de solo mole de fato executadas e passíveis de medição, promovendo as medidas necessárias de ressarcimento de serviços porventura medidos indevidamente, nos termos da Lei, ao tempo em que também propôs a reclassificação do achado, de IGP para IGC, por entender que não mais apresentava materialidade relevante ao valor contratado (a execução do colchão de areia drenante compreendia serviço no total de R$ 5.879.648,61 do total de R$ 7.061.422,26, a preços iniciais, apontado com superfaturamento) .
14.	Todavia, no que tange ao "Achado III.2 - Superfaturamento por medição e pagamento de serviços desnecessários - Substituição de subleito", também classificado como IGP, a proposta da secretaria foi de manutenção da referida classificação em razão de que teria havido medição e pagamento indevido de serviços de substituição de subleito, os quais foram previstos para segmentos da rodovia em que não haveria necessidade de sua realização, porque nesses locais o projeto previu a execução de aterros cujas alturas indicariam ser dispensável a execução dos serviços de substituição da camada de subleito, bem como também em razão de utilização de distâncias médias de transporte de projeto nos materiais empregados na terraplenagem, em que pese a efetiva utilização de empréstimos laterais à rodovia, não previstos em projeto, reduzindo assim os custos de transporte da contratada, sem embargo do pagamento dos serviços conforme as distâncias maiores previstas no projeto.
15.	Descreveu-se então que a irregularidade relativa à substituição da camada de subleito surgiu a partir da primeira revisão do projeto em fase de obras, quando a essa ocasião foram incluídos serviços de elevação dos aterros de maneira a viabilizar a execução de bueiros de drenagem. Com a necessidade dos aterros deveria ter ocorrido à supressão dos pontos passíveis de substituição do subleito, uma vez que esse serviço tornaria dispensável a correção da camada de subleito. 
16. 	Diante das novas informações, entendi adequada a proposição de revogação da cautelar adotada para o primeiro achado. Todavia, consignei que não era recomendável, diante da revogação da cautelar outrora adotada para parcela do trecho em execução e reclassificação do achado para IGC, que as obras, com reduzido volume ainda pendente de execução, se mantivessem paralisadas por supostos prejuízos causados e já consumados na execução dos serviços de terraplanagem, que já se encontravam praticamente concluídos, restando a executar apenas a parte final do trecho cuja cautelar não restaria mais vigente. 
17.	Assim, pensei que, mais recomendável seria, então, observando-se os termos da LDO, que se adotasse, no caso em questão, classificação de IGR para o segundo achado, porquanto uma retenção de valores ou oferecimento de garantias suficientes a resguardar o erário dos prejuízos estimados pela equipe técnica deste Tribunal conduziria, de uma só vez, permitir-se a conclusão das obras e a salvaguarda dos cofres públicos contra os prejuízos já consumados. Dessa forma, optei por adotar medida cautelar de retenção dos valores, liberando-se a execução física das obras, conforme despacho que proferi à peça 136. Mediante  Acórdão 52/2018-TCU-Plenário, de minha relatoria, este Tribunal referendou cautelar por mim adotada com vistas à retenção dos pagamentos devidos ao consórcio até o montante dos prejuízos estimados na execução do contrato (R$ 8.487.330,40, ou 7,7% do valor do contrato a preços iniciais) , em face de indícios de superfaturamento pela medição e pagamento de serviços desnecessários, referentes à substituição da camada de subleito do trecho em construção, e execução dos serviços de terraplenagem, consignados no Achado III.2 do relatório de auditoria.
18.	Em que pese ainda restarem pendentes de exame outros indícios de irregularidades apontados na execução das obras, indicados no relatório de fiscalização, nova etapa processual compreendeu tão somente a análise das respostas às oitivas realizadas nos termos § 3º do art. 276 do RI/TCU, conforme determinam a Resolução TCU 280/2016, e o § 6º do art. 276 do Regimento Interno.
19.	O indício de irregularidade teve duas constatações da equipe de auditoria. A primeira delas, referente à remuneração do consórcio de empresas pela remoção de camadas de subleito em trechos da rodovia onde seriam realizados aterros superiores a 60 cm (em alguns trechos o aterro situava-se em até 3 metros de altura) , nos quais não se fazia necessário realizar-se tal remoção. 
20.	Em face da realização de aterros compactados com as dimensões observadas, o solo existente no subleito da rodovia poderia ser desconsiderado, para fins de remoção, uma vez não trazer interferência ao corpo estradal, de modo que, nesses determinados trechos, a remoção de tais camadas revelava-se medida desnecessária e, portanto, antieconômica. Em que pese essa constatação, possível de ser verificada já no início da execução da obra, foi realizada revisão de projeto em fase de obras na qual foram revistas para maior as alturas de aterro, oportunidade na qual os serviços de rebaixo deveriam ser excluídos, uma vez não fazer sentido rebaixar-se o leito e subleito para em seguida submetê-lo a aterros significativos que, do ponto de vista técnico, dispensariam tais rebaixos. Ao revés, no entanto, o serviço em questão, previsto na planilha inicial do contrato, foi mantido e pago ao consórcio construtor, redundando em prejuízo estimado à época em R$ 3.321.871,76 (3/2013) , conforme cálculos preliminares da SeinfraRodoviaAviação.
21.	Adicionalmente, constatou a equipe de fiscalização deste Tribunal que na execução desses serviços, compreendendo o conjunto de terraplenagem, houve utilização de caixas de empréstimos de materiais para depósito no leito da rodovia e execução de aterros e terraplenagem que se situavam mais próximas aos locais em que foram executados os serviços, abandonando-se, na execução da obra, as caixas de empréstimo previstas em projeto, mais distantes, e, portanto, mais onerosas quanto ao custo de transporte. Consequentemente, tal alteração redundou na utilização de distâncias médias de transporte inferiores às previstas e consideradas para fins de medição e pagamento ao consórcio de empresas, gerando prejuízo estimado em R$ 5.165.458,04.
22.	Dessarte, da soma desses dois montantes é que se chegou aos prejuízos estimados e objeto da retenção cautelar de valores.
23.	Por ocasião da cautelar o Tribunal determinou ao Dnit que adotasse providências com vistas à elaboração de uma estimativa real dos serviços de terraplenagem passíveis de medição no contrato, que desconsiderasse os serviços de rebaixo e substituição de subleito executados desnecessariamente, e que fosse baseada em uma distribuição de terraplenagem que considerasse os empréstimos de fato realizados na obra, incluindo, nesse trabalho, informações sobre todas as caixas de empréstimo utilizadas, de forma a propiciar elementos à apuração concreta dos prejuízos, de acordo com a realidade verificada na obra, bem como a revisão ou a confirmação do dano apontado por estimativa por este Tribunal.
24.	A decisão cautelar foi objeto de novo Agravo interposto pelo Consócio Paviservice/SVC, formado pelas empresas Paviservice Serviços de Pavimentação Ltda. e SVC Construções Ltda., o qual foi apreciado por este Tribunal mediante o Acórdão 979/2018-TCU-Plenário, de minha relatoria, com negativa de provimento, mantendo-se, portanto, a medida cautelar de retenção de valores.
25.	Após a elaboração de novo quadro de distribuição de massas, concluiu a unidade técnica especializada pela existência de dano potencial da ordem de R$ 7,63 milhões, próximo, portanto, ao montante de R$ 8,4 milhões inicialmente calculados e objeto de retenção cautelar. Como os volumes da caixa de empréstimo apontada pela secretaria eram passíveis de variações, entenderam os auditores que caberia manter a retenção nos valores originalmente apontados.
26.	Segundo levantamento realizado pela secretaria, houve até aquele momento a efetiva retenção do montante de R$ 2.496.833,33. Em que pese a retenção cautelar ter-se efetivado em montante ainda inferior ao determinado por este Tribunal, não havia notícia de descumprimento da medida cautelar, porquanto o contrato ainda se encontrava em execução.
27.	Dessarte, propôs-se a manutenção da medida cautelar outrora adotada e a fixação do prazo de trinta dias ao Dnit para que enviasse nova estimativa dos serviços de terraplenagem passíveis de medição, com consideração, também, da caixa de empréstimo ignorada pelos estudos que foram encaminhados a este Tribunal, conforme apontado na análise empreendida pela secretaria.
28.	Assim, na Sessão Plenária do dia 28/11/2018 o Tribunal proferiu o Acórdão 2775/2018-TCU-Plenário, de minha relatoria, mediante o qual foi mantida a cautelar adotada mediante despacho deste Relator à peça 136 destes autos, referendada pelo aludido Acórdão 52/2018-TCU-Plenário. 
29.	Fixou-se o prazo de 30 (trinta) dias para que o Dnit, em cumprimento ao item 40.6.1 do referido despacho de cautelar, encaminhasse nova estimativa dos serviços de terraplenagem passíveis de medição que levasse em consideração, também, a caixa de empréstimo localizada próximo à estaca 2089, incluindo informações sobre sua utilização na obra, com respectivos volumes empregados, de forma a propiciar elementos à apuração concreta dos prejuízos, de acordo com a realidade verificada na obra, bem como a revisão ou a confirmação do dano apontado por estimativa por este Tribunal. A essa ocasião, deu-se ciência do acórdão ao Dnit, às empresas interessadas, bem como à Comissão Mista de Planos, Orçamentos Públicos e Fiscalização do Congresso Nacional.
30.	Ao conduzir aquela deliberação, consignei que as oitivas examinadas se restringiram aos argumentos apresentados quanto aos fundamentos adotados para a adoção da medida cautelar de retenção, e, além de não se tratar de exame exauriente sobre a matéria, o mérito das questões debatidas, bem como os volumes e os valores financeiros sujeitos a eventual glosa definitiva seriam ainda objeto de levantamento, com a medida alvitrada pela secretaria, cujo resultado, a ser apresentado, ainda estaria sujeito ao contraditório e à ampla defesa do consórcio construtor.
II - Existência de débito e a conversão dos autos em TCE
31.	Nesta fase processual, portanto, restaram para exame as questões pendentes de análise, relativas às oitivas em razão dos indícios de irregularidades para os quais não se havia indicativo de IGP no início dos trabalhos Achado III.3 - Superfaturamento decorrente de falhas na Revisão de Projeto em Fase de Obras - prejuízo estimado em cerca de 0,6% do valor do contrato, a preços iniciais; Achado III.4 - Superfaturamento em razão de medição e pagamento de projeto executivo deficiente; Achado III.5 - Falhas da fiscalização/supervisão - Serviços executados em desacordo com o previsto em projeto; Achado III.6 - Ausência de efetividade das ações promovidas pela Administração para solucionar questões relativas a desapropriações e remoções de interferências; e Achado III.7 - Paralisação injustificada de frentes de serviço, mas também as questões relativas aos volumes dos materiais com utilização das caixas de empréstimo e distâncias médias de transporte, cujos valores apresentariam o indicativo de dano finalmente calculado e passível de impugnação.
32.	Assim, com os dados enviados em razão da determinação constante do Acórdão 2775/2018-TCU-Plenário também foram reunidas as informações que conduziram a secretaria a manter o apontamento de superfaturamento nos serviços executados.
33.	Quanto a esse superfaturamento, vale destacar que, consoante exposto no relatório precedente, parte dos valores superfaturados também foram confirmados pela supervisora da obra, no tocante ao apontamento de medição e pagamento por serviços desnecessários (Achado III.2) , relativos à substituição da camada de subleito nos locais de aterros superiores aos parâmetros normativos, conforme o trecho da instrução transcrito a seguir:
"34. Nessa nova estimativa, a empresa supervisora informa ter adicionado a área de empréstimo localizada próximo à estaca 2089, e conclui pela pertinência de ressarcimento, por parte do Consórcio, da quantia de R$ 2.446.577,18, valor superior ao que fora indicado na estimativa anterior (R$ 1.445.617,94) (vale ressaltar que a realização desse novo estudo pode ter sido motivada pelo fato de o DNIT haver sido cientificado sobre a omissão da referida caixa de empréstimo em reunião ocorrida nesta unidade técnica à época em que a elaboração da instrução à peça 199 estava em curso) .
35. Ademais, o Superintendente da SRDNIT/BA informa haver sido criado um item na planilha contratual referente à retenção cautelar no valor de R$ 8.487.330,40, valor que poderia ser estornado em futuras medições, bem como informou que teriam sido adotadas ações visando a extensão da garantia contratual para além do término do contrato e até a deliberação definitiva deste Tribunal sobre a matéria."
34.	Ocorre que o volume apresentado pelos cálculos da supervisora fora contestado em exame técnico da unidade especializada, conforme itens 37 a 52 da instrução reproduzida no relatório precedente, de maneira que se manteve o apontamento de superfaturamento da ordem de R$ 8,4 milhões.
35.	A esse montante, somam-se valores de superfaturamento encontrados nos achados III.1 e III.3, calculados com base nas informações constantes dos autos, demandando, consoante a proposição da unidade instrutiva, a conversão dos autos em tomada de contas especial para a citação solidária e assim o prosseguimento das apurações com vistas ao ressarcimento das quantias, contando com o contraditório e ampla defesa por parte dos responsáveis identificados, consoante a seguinte tabela que reuniu os prejuízos identificados:
Tabela 1 - Dano ao erário associado aos Achados III.1, III.2 e III.3 do Relatório de Fiscalização 404/2016
	Irregularidade
	Dano

	Achado III.1 - Superfaturamento pela medição de serviços não executados (referente a medição de quantitativos de remoção de solo mole não executados) 
	R$ 206.943,83

	Achado III.2 - Superfaturamento por medição e pagamento de serviços desnecessários (referente a medição de serviços de terraplenagem segundo uma distribuição de massas incompatível com a realidade da obra e a medição de serviços de rebaixo e substituição de subleito desnecessários) 
	R$ 8.429.822,91 

	Achado III.3 - Superfaturamento decorrente de falhas na Revisão de Projeto em Fase de Obra (referente ao pagamento pelo transporte de filler e pela aquisição de areia considerando premissas incompatíveis com a realidade da obra) 
	R$ 2.096.428,96

	Total
	R$ 10.733.734,74

Fonte: Elaboração própria pela secretaria.
36.	Sobre os valores retidos em função da cautelar adotada, a unidade propõe a manutenção até a deliberação de mérito deste Tribunal.
37.	Dessarte, entendo pertinentes as medidas alvitradas pela SeinfraRodoviaAviação, vez que são os autos de tomada de contas especial adequados ao procedimento de apuração de dano, no qual o mérito das eventuais alegações dos responsáveis deverá ser examinado, nos termos do art. 8º da Lei 8.443/1992. Em se acolhendo total ou parcialmente as alegações de defesa haverá condições para a liberação dos valores retidos cautelarmente. Todavia, caso contrário, havendo no mérito a confirmação dos prejuízos causados e a sua quantificação, os valores retidos poderão ser objeto de determinação definitiva de glosa, seja para abatimento do valor do débito, se acaso inferior, seja para quitação do montante indicado como débito, se superior, ocasião em que poderão ser liberados os valores porventura excedentes.
38.	Portanto, é pertinente e adequada a proposição de manutenção da cautelar outrora determinada, mantendo-se os valores retidos até decisão de mérito nos autos do processo convertido. Devo ressaltar que no despacho de cautelar determinei fosse dada ciência ao Dnit sobre eventuais condições para substituição dos valores retidos por eventuais garantias, conforme reproduzido no item 12 da instrução transcrita no relatório precedente.
III - Demais indícios
39.	No tocante aos demais achados, entendo também adequadas as análises constantes da instrução. Relativamente à III.6 - Ausência de efetividade das ações promovidas pela Administração para solucionar questões relativas a desapropriações e remoções de interferências; e à III.7 - Paralisação injustificada de frentes de serviço, observados durante a execução das obras, conforme reportado na derradeira instrução perderam o objeto, haja vista que, não obstante as explicações oferecidas pelo Dnit para os contratempos na execução das obras, restaram eles resolvidos, uma vez que a obra foi concluída.
40.	Relativamente ao Achado III.4 - Superfaturamento em razão de medição e pagamento de projeto executivo deficiente, restaram confirmadas diversas falhas no projeto executivo elaborado, mesmo após as razões de justificativa apresentadas pelo Dnit e pela empresa projetista.
41.	Tais falhas reportadas se referiram aos seguintes apontamentos:
"a) Estudos de Tráfego: 
a.1) adoção de percentual de crescimento de tráfego da ordem de 7%, sem que tenham sido apresentados estudos socioeconômicos para fundamentar esse crescimento; 
b) Estudos Geotécnicos: 
b.1) indicação da presença de solos moles, sem estar fundamentada em ensaios de SPT (Variante) ; 
b.2) levantamento de caixas de empréstimo para terraplenagem, deixando de considerar a possibilidade de utilização de importantes empréstimos laterais, como por exemplo os localizados nas estacas 100 e 744; 
b.3) inconsistências nos ensaios geotécnicos que fundamentaram a solução de fundações da ponte sobre o rio Tourão, conforme detalhado no Volume I - Parte II, da 1ª RPFO, item 6.10 - Alterações propostas /Alterações no projeto estrutural das fundações da ponte sobre o rio Tourão; 
c) Estudos Topográficos: 
c.1) levantamento das interferências ao longo do segmento, deixando de cadastrar linhas de distribuição de energia elétrica e canais de irrigação inseridos na faixa de domínio e que prejudicavam a execução da obra (est. 2625 a est. 2835; est. 705 a est. 1130; est. 1145 a est. 1210 etc.) ; 
d) Projeto Geométrico: 
d.1) adoção de traçado que dificulta sua materialização em razão da presença de interferências, acarretando a necessidade de relocação do eixo da rodovia ou à paralisação das obras (est. 2625 a est. 2835; proximidades do rio Tourão etc.) ; 
d.2) incompatibilidade entre as dimensões dos dispositivos de drenagem superficial projetados e a largura da plataforma indicada em projeto, conforme detalhado no Volume I - Parte II, da 1ª RPFO, item 6.3 - Alterações propostas; 
e) Projeto de Terraplenagem: 
e.1) indicação de rebaixo e substituição de subleito em pontos cuja altura de aterro é superior a 60 cm (pontos entre as est. 0 e est. 10; est 20 a est 50 dentre outros) , conforme detalhado no Achado III.2, supra; 
e.2) previsão de descarte em bota-foras de solos cujas características geotécnicas permitiriam sua utilização em corpo de aterro (ISC > 2% e expansão < 4%) , o que reduziria as DMTs e o custo da terraplenagem (est. 69 a est. 81; est. 139 a est. 151; est. 799 a est. 811; dentre outros) ; 
e.3) adoção de alturas de aterro insuficientes para a adequada execução de bueiros de drenagem (ao longo de todo o segmento) ; 
e.4) adoção de distribuição de massa sem considerar importantes caixas de empréstimo aumentando indevidamente as DMTs, como por exemplo os empréstimos localizados nas estacas 100 e 744; 
f) Projeto de Drenagem: 
f.1) adoção de bueiros em cotas que não permitiriam o adequado escoamento das águas (cota da saída do bueiro inferior à cota do terreno natural) , conforme detalhado no Volume I - Parte II, da 1ª RPFO, item 6.3 - Alterações propostas; 
f.2) adoção indiscriminada de bueiros do tipo CA-4, independentemente da altura do aterro sobre estes dispositivos (o tipo de tubo - CA-1; CA-2. CA-3 ou CA-4 - deve ser definido em função da altura do aterro sobre este dispositivo) ; 
f.3) ausência da indicação de bueiros em pontos indiscutivelmente necessários e indicação de bueiros em pontos indiscutivelmente desnecessários, conforme relatado na 1ª RPFO - Volume I - Parte 2 - Item 6.3 - Alterações Propostas; 
g) Projeto de Pavimentação: 
g.1) adoção de base em BGS, sem que tenham sido apresentados estudos referentes a outras soluções alternativas possivelmente menos onerosas, por exemplo, mistura solo-brita; 
h) Orçamento: 
h.1) adoção de origem para a obtenção do insumo filler a partir de local distante da obra (Salvador) , mesmo que no próprio projeto esteja contemplada a obtenção do cimento a partir de local mais próximo (Juazeiro/BA) , conforme detalhado no Achado III.3, supra; 
h.2) adoção da forma de obtenção da areia por meio comercial, mesmo que no próprio projeto esteja relatado que o areal indicado é de propriedade da Prefeitura de Juazeiro/BA, conforme detalhado no Achado III.3, supra; 
h.3) adoção de areia comercial (equivalente de areia superior a 90%) para execução de colchão de areia (camada drenante da Variante) , sem que tenha sido avaliada a possibilidade de utilização de material alternativo de menor custo, como por exemplo, aquele extraído de caixas de empréstimo, que apresentasse equivalente de areia superior a 35% (conforme DER/PR ES-T 05/05 - Terraplenagem - Colchão Drenante de Areia para Fundação de Aterro) ."
42.	Consoante exposto na instrução transcrita no relatório precedente, somente dois apontamentos não foram integralmente mantidos após análise ("e.3" e "h.3") , pelos motivos elencados na instrução (vide itens 270 e 271) . 
43.	Diante do conjunto muito grande de falhas de projeto, verificadas pela SeinfraRodoviaAviação na auditoria realizada, propõe aquela unidade que o Tribunal determine ao Dnit que instaure procedimento administrativo para apuração de responsabilidade da empresa projetista, a fim de que lhe aplique as sanções cabíveis, assegurando-lhe a ampla defesa e o contraditório, encaminhando o seu resultado a este Tribunal no prazo de 180 (cento e oitenta) dias.
44.	Não vejo objeções a esse procedimento. Considero salutar que o próprio Dnit se encarregue da discussão dessa matéria junto à projetista, bem como que, a partir desse exame não apenas aplique eventuais sanções à contratada, mas também que se utilize das informações aqui consignadas neste relatório de auditoria, e de outras que vier a coletar nesse procedimento, para promover melhoria de suas contratações envolvendo projetistas e melhoria no acompanhamento dos projetos contratados, aprimorando a fiscalização de seus aspectos qualitativos.
45.	Por fim, no tocante à falha relacionada à fiscalização/supervisão, em vista de serviços executados em desacordo com o previsto em projeto (Achado III.5) , já há proposição da unidade no sentido da responsabilização solidária do agente público responsável, o fiscal da obra, uma vez que o superfaturamento apontado é decorrente principalmente da própria execução dos serviços, sejam eles originais, sejam eles decorrentes de revisão de projeto em fase de obras, razão pela qual nenhuma medida adicional foi proposta.
46.	Vale ressaltar que a CGCONT/DNIT (sede) se comprometeu a avaliar, após à conclusão deste processo, a necessidade e o cabimento de instauração de Processo Administrativo de Apuração de Responsabilidade em face da empresa contratada para a supervisão, a qual também será arrolada no processo de TCE a ser instaurado.
47.	Ainda segundo a Superintendência do órgão na Bahia, a falta de estrutura ideal nas Unidades Locais e de pessoal técnico para fiscalização teria acarretado acúmulo de contratos a serem fiscalizados por um único servidor, o que, aliado às diversas atribuições funcionais, impediria a permanência da fiscalização integralmente nas frentes de serviços e a sua atuação diária na fiscalização de campo ou na medição, sendo realizadas visitas esporádicas a campo, de maneira que a Administração Pública se valeu da empresa supervisora para a realização da verificação diária, integral e exclusiva dos serviços de campo, com o objetivo de auxiliar e embasar os atos decisórios da Fiscalização, por meio de relatórios mensais acerca dos serviços de controle, verificação e adequação dos serviços executados às normas vigentes.
48.	É fato a carência de pessoal nas unidades dos órgãos públicos. Todavia, não há exação de responsabilidade da fiscalização da obra somente por esse motivo, ante a previsão legal e expressa do art. 67 da Lei 8.666/1993, havendo que ser avaliado no bojo do processo de TCE a ser instaurado se as atuações dos supervisores/fiscais da obra se deram com culpa grave ou erro grosseiro que implique em suas eventuais condenações solidárias pelos prejuízos sofridos pela Administração na execução das obras pelo consórcio empreiteiro, bem como a análise das alegações de defesa do agente público se conduzirá pelo disposto nos arts. 22 e 28 da LINDB, aferindo-se as circunstâncias atenuantes e agravantes da conduta do agente público responsável.
49.	Assim, tendo em vista o exame empreendido e as diversas oportunidades concedidas ao longo destes autos para o saneamento das irregularidades ou o esclarecimento das questões, com o afastamento do indício de dano, bem como os balizados exames empreendidos pela unidade técnica especializada em obras rodoviárias, acolho as proposições lançadas pela SeinfraRodoviaAviação, as quais fundamentam a deliberação que ora aquiesço a este Plenário.
	Ante o exposto, acolhendo o parecer da SeinfraRodoviaAviação, manifesto-me por que o Tribunal aprove o acórdão que ora submeto à deliberação deste Colegiado.
TCU, Sala das Sessões Ministro Luciano Brandão Alves de Souza, em 22 de julho de 2020.
AUGUSTO SHERMAN CAVALCANTI 
Relator